【裁判字號】    91,重上更(三),102
【裁判日期】    921216
【裁判案由】    過失致死
【裁判全文】
臺灣高等法院刑事判決                      九十一年度重上更(三)字第一○二號
    上  訴  人
    即  自訴人  戊○○
                丁○○
    共同代理人  吳西源律師
    上  訴  人
    即  被  告  乙○○
                甲○○
    選任辯護人  蕭佳灶律師
右上訴人因被告過失致死等案件，不服臺灣桃園地方法院八十三年度自字第五三號，
中華民國八十四年四月二十一日第一審判決，提起上訴，經判決後，由最高法院第三
次發回更審，本院判決如左：
    主  文
原判決關於乙○○、甲○○業務上過失致人於死部分撤銷。
乙○○、甲○○被訴業務上過失致人於死及公共危險部分均無罪。
乙○○、甲○○被訴業務上過失傷害部分自訴不受理。
    理  由
甲、自訴意旨略以：
壹、緣位於桃園縣蘆竹鄉○○村○○路○段三一三號之北港食品股份有限公司（下稱
    北港公司）不幸於民國（下同）八十二年六月二十八日上午七時三十分許，發生
    爆炸，自訴人之母黃勉嚴重灼傷，蔡晉祥當場死亡，房屋嚴重受損，並波及鄰居
    ，造成數人輕重傷及財務之重大損害，該爆炸之原因，經初步鑑定認為由於瓦斯
    之氣爆引起，至於如何導致瓦斯氣爆之原因則尚在追究中。經查北港公司為一家
    餅乾製造廠，自七十六年合法登記起，即向被告乙○○經營之榮星氣體股份有限
    公司（下稱榮星公司）購買瓦斯，作為烘焙食品之用，初時由榮星公司送來數筒
    每筒五十公斤之小筒液化瓦斯，後來使用量增加，每一次約使用十六筒之五十公
    斤瓦斯，所有管線安裝全由榮星公司包辦，瓦斯筒仍為榮星公司所有（一般習慣
    瓦斯筒皆由瓦斯公司提供，很少由使用者買斷，瓦斯筒之保養維護全由瓦斯公司
    負責），榮星公司將十六個瓦斯筒串聯裝置以供北港公司使用，當時所串聯之瓦
    斯筒亦放在現場一樓後方，由於使用量大，榮星公司換裝相當麻煩，且由前門馬
    路運到屋後長達二、三十公尺，而且五十公斤裝瓦斯筒每逢冬天氣候寒冷時，筒
    下方之液化瓦斯容易結冰，很難使用，因此於七十九年間榮星公司主動向北港公
    司當時之負責人蔡春生建議使用較大型之瓦斯儲氣槽，表示其換裝瓦斯方便，且
    儲氣槽可加熱冬天不會受結冰影響，蔡春生詢價，榮星公司告以必須從房屋前方
    大馬路邊裝設專用鉛鋅瓦斯輸送管至房屋後面，接上儲氣槽及氣化器等設備，至
    於一樓後方至二樓可使用原先裝設之鉛鋅管，儲氣槽由榮星公司免費提供北港公
    司使用，就所有管線及施工、安裝、各項安全所有設備約需新台幣五、六萬元左
    右，於是北港公司全部委請榮星公司設計安裝。
貳、榮星公司於七十九年間安裝儲氣槽及相關管線設備後，根本未告知被告應申請竣
    工檢查，亦未告知應聘請專門技術人員管理，更未告知應加裝防爆牆等設施，即
    馬上將舊有的約十六個瓦斯筒搬回，並馬上打入液化瓦斯供北港公司使用，但榮
    星公司負責人即被告乙○○於八十二年十一月三日桃園地檢署八十二年偵字第九
    ○七一號、九四一九號、九一四四號之偵訊供述：「油槽的規格及地點都是北港
    公司要求，我們只是遵約設置油槽」、「沒有申請竣工檢查，因為北港公司好像
    缺少工廠登記證或安全距離不夠，沒有加裝防爆牆，所以沒有申請」、「知道瓦
    斯槽不合法，但是我們要求北港公司要做防爆牆及漏氣警報器及灑水設備，之後
    申請竣工檢查才會合格，北港公司一直沒有配合」、「還要花錢，他們不願意，
    他們也可自行找其他公司做，我們有一直要求他們做，因為這是危險之設備」、
    「裝置瓦斯槽費用含稅五二五○○元，不包括安全設備，只有瓦斯槽與管線」；
    被告甲○○為榮星公司之員工，於該案八十二年十一月十三日之偵訊亦供述：「
    是我代表公司去接洽，是買斷不是借用，總價五萬元左右，安裝好之後向他們父
    子要工廠登記證，他們拿不出來，所以無法申請」、「正常程序是我們幫他們申
    請，但他們拿不出證件，故無法申請」、「有告訴他們儲氣槽不合格」、「兩年
    來都是我幫他們維修管路」。然查：(1)北港公司之工廠登記證早於七十六年即已
    取得，於發生氣爆後，被告為了推卸責任，竟將全部責任推給北港公司，被告根
    本未告訴北港公司需要申請竣工檢查，何來「拿不出證件」之情事，顯見被告之
    證詞不實在。(2)衡諸常情，被告經營瓦斯氣體公司，應具有專業安全知識，北港
    公司自七十六年間即採用被告公司之瓦斯氣，瓦斯筒亦由被告提供，因此於榮星
    公司建議北港公司換成儲氣槽前，北港公司根本不知有儲氣槽可使用，故所有設
    計安裝之管線及安全設備當然委由榮星公司全權處理，到底應有多少安全距離，
    應有何種安全設備，一般人根本不了解，榮星公司何得諉稱係依北港公司之指示
    而安裝，由此可見，被告之證詞為虛偽卸責之詞。(3)依一般慣例：瓦斯公司替客
    戶設計安裝好儲氣槽，一般人皆不知需申請竣工檢查，慣例皆由裝設者申請，此
    種慣例被告亦不敢否認，但卻推拖北港公司拿不出證件。(4)被告既未告知北港公
    司應申請竣工檢查，亦未告知應加強其他安全設備，該儲氣槽仍屬被告榮星公司
    所有，被告應負責裝設之瓦斯槽具有熔接檢查、構造檢查合格並應每年定期檢查
    及重新檢查合格始能裝設，被告應維護其正常使用狀況殊未注意，顯應負責。(5)
    被告明知未申請竣工檢查，亦未告知北港公司應申請，復為了意圖營利繼續灌入
    瓦斯供北港公司經營生意使用（北港公司每年需要之瓦斯量達數十萬元），顯然
    被告有危險發生之認識，其貪圖利益，不顧北港公司之安全及大眾之安全，顯然
    應負公共危險之罪責，其氣爆所導致之傷亡及財務損失被告應負責任。(6)北港公
    司生意蒸蒸日上，於該屋二樓之機器設備價值達近千萬元，若需要數十萬元裝設
    安全設備，北港公司斷無捨區區十幾萬元而置自己及公共之生命財產於不顧之理
    ，被告推說北港公司為了省錢而不裝設安全設備，實在極不盡情理。(7)北港公司
    委請被告設計、施工之管線長達三十公尺左右，該五萬多元包括管線及相關安全
    元並未包括該槽體。由上述事實，顯見被告虛偽作證之情。
、查北港公司負責人蔡賢龍與前負責人蔡春生雖被桃園地檢署八十二年偵字第九○
    七一號、九四一九號、九一四四號提起公訴（經臺灣桃園地方法院八十三年度訴
    字第九二號判處蔡賢龍、蔡春生各有期徒刑十月，均緩刑三年。蔡賢龍、蔡春生
    不服而提起上訴，經本院八十四年度上訴字第三九七○號判決上訴駁回而確定）
    ，但該公訴意旨竟全部採信乙○○及甲○○之證詞，以認定北港公司過失之責，
    顯然有所誤會，關於北區勞工檢查所只是就未申請竣工檢查及可能為瓦斯氣爆表
    示意見，至於該儲氣槽為何人所有？是否有每年定期檢查？本案應由何人申請竣
    工檢查等事項並無表示，起訴書引用北檢所等人證，作為不利於蔡賢龍、蔡春生
    之證據，亦有未洽。綜上所述，被告二人已涉嫌觸犯刑法第第一百七十六條、第
    一百七十三條第二項、第二百七十六條第二項及第二百八十四條第二項之罪嫌云
    云（自訴人於自訴時，另指被告二人犯刑法第一百六十八條之偽證罪，因偽證罪
    不得自訴，原審就該部分判決自訴不受理，本院更二審認定自訴人未對該部分上
    訴而確定，故本院更二審對偽證罪部分未再為判決，最高法院此次發回更審亦未
    將該部分發回，該部分應已確定）。
乙、程序方面：
壹、按犯罪之被害人得提起自訴，但無行為能力或限制行為能力或死亡者，得由其法
    定代理人、直系血親或配偶為之，刑事訴訟法第三百十九條第一項定有明文，本
    件案發時之八十二年六月二十八日北港公司負責人即董事長為蔡賢龍（附於八二
    年偵字第九一四四號影印卷四頁，公司變更登記事項卡，該公司原登記董事長為
    蔡春生，於七十九年十二月十五日為變更登記，變更後之公司執照，見原審卷八
    頁），但實際負責人仍為蔡春生（見八二年相字第八九一號影印卷四背頁，自訴
    人戊○○所陳），而在北港公司內受傷之黃勉（事後在長庚醫院治療，因長庚醫
    院發生火災而死亡），為蔡賢龍之妻，亦即自訴人戊○○、丁○○之母，死亡之
    蔡晉祥為自訴人戊○○之子，自訴人自訴被告二人涉犯刑法第一百七十六條、第
    一百七十三條第二項、第二百七十六條、第二百八十四條罪嫌。本件案發時之八
    十二年六月二十八日黃勉尚未死亡，但黃勉業於八十二年七月二十五日於住院中
    之火災死亡，而自訴人為黃勉之子，蔡晉祥為自訴人戊○○之子，自訴人於八十
    三年三月二十八日提起本件自訴時，因黃勉已死亡，自訴人對被告自訴，於法並
    無不合，合先敘明。
貳、按告訴乃論之罪，其告訴應自得為告訴之人知悉犯人之時起，於六個月內為之。
    告訴或請求乃論之罪，其告訴已逾告訴期間者，應諭知不受理之判決。自訴程序
    ，除本章有特別規定外，準用第二百四十六條、第二百四十九條及前章第二節、
    第三節關於公訴之規定，刑事訴訟法第二百三十七條、第三百零三條第三款、第
    三百四十三條分別定有明文，自訴人指被告涉犯刑法第二百八十四條第二項業務
    過失傷害黃勉部分，依同法第二百八十七條規定須告訴乃論，本件案發於八十二
    年六月二十八日，自訴人遲至六個月以後之八十三年三月二十八日就此部分提起
    自訴，其自訴已逾告訴期間。
丙、實體部分：
壹、按犯罪事實，應依證據認定之，無證據不得推定其犯罪事實；又不能證明被告犯
    罪者，應諭知無罪之判決，刑事訴訟法第一百五十四條第二項、第三百零一條第
    一項分別定有明文。次按刑事訴訟法上所謂認定犯罪事實之證據，係指足以認定
    被告確有犯罪行為之積極證據而言，該項證據自須適合於被告犯罪事實之認定，
    始得採為斷罪資料。如未能發現相當證據，或證據不足以證明，自不能以推測或
    擬制之方法，以為裁判之基礎。又刑事訴訟上證明之資料，無論其為直接或間接
    證據，均須達於通常一般之人均不致有所懷疑，而得確信其為真實之程度，始得
    據為有罪之認定，若其關於被告是否犯罪之證明未能達此程度，而有合理性懷疑
    之存在，致使無從形成有罪之確信，根據「罪證有疑，利於被告」之證據法則，
    即不得遽為不利被告之認定，此分別有最高法院二十九年上字第三一○五號、四
    十年臺上字第八六號、七十六年臺上字第四九八六號判例可資參照。而刑法上之
    過失犯，必須危害之發生，與行為人之欠缺注意，具有因果聯絡關係，始能成立
    。至行為人之過失，與被害人自己之過失，併合而為危害發生之原因時，雖不能
    阻卻其犯罪責任，但僅被害人之過失為發生危害之獨立原因者，則行為人縱有過
    失，與該項危害發生之因果關係，已失其聯絡，自難令負刑法上過失之責。過失
    責任之有無，應以行為人之懈怠或疏虞與結果之發生，有無相當因果關係為斷，
    所謂相當因果關係，即以所生之結果觀察，認為確因某項因素而惹起，又從因素
    觀察，認為足以發生此項結果，始克當之。刑法上之過失，其過失行為與結果間
    ，在客觀上有相當因果關係始得成立。所謂相當因果關係，係指依經驗法則，綜
    合行為當時所存在之一切事實，為客觀之事後審查，認為在一般情形下，有此環
    境、有此行為之同一條件，均可發生同一之結果者，則該條件即為發生結果之相
    當條件，行為與結果即有相當之因果關係。反之，若在一般情形下，有此同一條
    件存在，而依客觀之審查，認為不必皆發生此結果者，則該條件與結果不相當，
    不過為偶然之事實而已，其行為與結果間即無相當因果關係（參看最高法院二十
    三年度上字第五二二三號、五十八年度台上字第四○四號、七十六年台上字第一
    九二號判例）。
貳、自訴人認上訴人即被告乙○○、甲○○共同涉有刑法第一百七十六條、第一百七
    十三條第二項公共危險罪及刑法第二百七十六條第二項業務上過失致人於死罪嫌
    ，係以：(一)被告裝設之瓦斯儲氣槽之槽體未依鍋爐及壓力容器安全規則之規定經
    過熔接及構造檢查合格，且儲氣槽安裝完成後亦未依約為北港公司申請竣工檢查
    。(二)系爭瓦斯儲存槽及北港公司現有之五十公斤瓦斯、管線等均係由被告所裝設
    ，並負責保養維修。(三)被告安裝之瓦斯槽未符合安全距離，不可能通過竣工檢查
    ，且被告甲○○自承應替業主申請竣工檢查，而安全距離為多長，僅有瓦斯公司
    方知悉，被告明知安全距離不足，仍加以安裝，顯見被告不顧公共安全危及北港
    公司員工、自訴人家屬之安全。(四)北港公司員工於爆炸前二日（八十二年六月二
    十六日星期五）下班前確實有關閉瓦斯及相關生產機器。(五)證人黃顯榮曾於爆炸
    之前一日（八十二年六月二十七日）上午曾看見儲氣槽冒出白色煙霧；證人邱奕
    杉亦曾看過儲氣槽之軟管曾漏過氣，足證瓦斯係由儲氣槽所逸漏等情為其主要論
    據。
、被告二人固坦承北港公司之瓦斯儲氣槽係由其等為北港公司裝設（見原審卷二六
    、本院上訴字卷三八頁），惟否認有何自訴人所指之犯行，辯稱：該儲氣槽係經
    熔接及構造檢查合格之儲氣槽，該槽為其向他人買受之舊瓦斯槽後再售予北港公
    司，並負責為北港公司裝設進氣之無縫鋼管至瓦斯儲氣槽，由槽體接至氣化器之
    管線，其餘連接至二樓烘焙食品使用之管線均為北港公司原來舊有之管線，且其
    並有告知北港公司負責人等應裝設防爆牆、警報器等安全設備及申請竣工檢查，
    惟自訴人稱因經費問題無法裝設，且無工廠登記證而無法申請竣工檢查，伊等應
    無過失等語。
肆、原判決關於被告二人業務上過失致人於死部分：
一、本件現場經施多喜教授採樣（所採之樣為案發地三樓五十公斤之瓦斯筒，施多喜
    教授所提之分析表附於八二年偵字第一三九四八號影印卷四至七頁，其上有施多
    喜教授筆跡與蓋章）鑑定，發現三樓瓦斯筒殘有LPG氣體，但不論以LPG敘述或瓦
    斯，或天然石油氣，屬性均同為民間使用之筒裝瓦斯，而非台北市所使用之管線
    供應天然瓦斯，此業據本院分向供應天然石油氣中油公司與天然瓦斯之大台北瓦
    斯公司函查明確（見本院上更二卷二第一六六、一九○至一九一頁，以下不論自
    訴人所稱瓦斯或LPG等用詞，均以通俗用語「瓦斯」一詞敘述）。
二、自訴人所為指述，有下列不符常情或與事證不符，而不可採之理由如下：
(一)、自訴人稱由榮星公司送來數筒五十公斤小筒瓦斯，後來增加每一次使用十六筒五
    十公斤瓦斯云云。按民間家用者為十六公斤，此五十公斤顯非「小筒」。又現場
    履勘所見瓦斯筒，並無十六筒五十公斤瓦斯，且五十公斤瓦斯筒中並無榮星公司
    字樣（僅有一筒有三通星字樣，詳見刑事警察局會勘紀錄），另依蔡賢龍於偵查
    委由律師提出之榮星公司送貨單（見八二年度偵字第九四一九號影印卷四五至五
    十頁），並無任何榮星公司送五十公斤瓦斯筒之記載。至於自訴人所稱之管線由
    榮星公司維修部分，其中一筆更記有八十一年五月十一日換高壓軟管一千二百元
    、工資一千元（同上卷四九頁），則儲氣槽與管線設備如係自訴狀稱之由榮星公
    司負責，何以北港公司支付前開費用。而依送貨單所載，自八十年二月起至六月
    二十六日之八百一十公斤，共有六十一次送瓦斯紀錄，即約十日左右，榮星公司
    二年六月二十六日為北港公司灌裝瓦斯後，距案發之二十八日，尚有二日之久，
    並無事故發生，而原審八十三年度九十二號案件於八十三年六月七日會同自訴代
    理人及被告乙○○，在現場吊起儲氣槽，共同檢視，亦確認該儲氣槽完整並無破
    裂（見八十三年度訴字第九二號影印卷第五五頁勘驗筆錄），當日會勘之自訴代
    理人事後自行將之解為儲氣槽螺絲鬆脫以及儲氣槽漏氣，均與證據不合。更且，
    蔡賢龍於原審八十三年度訴字第九二號案件審理期日已陳明：「（平常儲氣槽誰
    在管理？）我及我的僱用人」（見同上卷第一六四背頁）。則自訴人於本件稱由
    榮星公司維修云云，亦與蔡賢龍所陳不符。
(二)、自訴人稱所有管線皆由榮星公司包辦，瓦斯筒仍為榮星公司所有，一般習慣瓦斯
    筒皆由瓦斯公司提供，很少由使用者買斷，瓦斯筒之保養維護全由瓦斯公司負責
    云云。此與民間習慣筒裝瓦斯筒為使用者買斷所有，向任何一家瓦斯行，叫一筒
    瓦斯以一筒空筒換一筒有瓦斯之瓦斯筒，所付價格為瓦斯筒內之瓦斯價格，不包
    括瓦斯筒價格或租金之情形，截然不同。且無法解釋何以現場仍留有數筒不使用
    之五十公斤瓦斯空筒與有瓦斯之筒，如該等瓦斯筒為自訴狀所載之為瓦斯公司所
    有，何以均未見收回，且又何以分屬不同公司所有。自訴人稱所有管線皆由榮星
    公司包辦及裝設專用鉛鋅瓦斯輸送管、儲氣槽由榮星公司免費提供北港公司使用
    云云。未據其舉證證明，且與社會週知之習慣即瓦斯管線均由使用者自備之情不
    同，更與附於本院上更二卷五內附八二年度偵字第九四一九號卷之工作聯絡單與
    請款單內載「日期為七十九年五月二十四日，內容為北港食品裝設一槽，五月十
    七日與北港洽談完成，六月出裝設一中古槽及一千公斤舊氣化機，八月收款五萬
    元，八月十六日打電腦登帳，請款單內容為：工程摘要：(1)瓦斯儲槽壹噸一座。
    (2)氣化器一千公斤一座。(3)無縫鋼管一至一點五吋，五十米。(4)無縫鋼管一吋，
    五十米。(5)、灌裝口一吋，二個。(6)、開關一至一點二吋，一個。(7)開關一吋二
    個。(8)工資二人一天。以上議價五萬元，營業稅二千五百元，共五萬二千五百元
    」之「無縫鋼管」等物證（見本院上更二卷五第二一七至二一八頁）不合。
(三)、自訴人稱瓦斯筒內液化瓦斯，冬天氣候寒冷容易結冰云云。此與瓦斯筒內加壓氣
    體密度高，不會結冰之物理狀態不合。又臺灣地區處亞熱帶，案發地為桃園平地
    非如玉山之高山區，桃園地區冬天天氣亦無結冰情事為眾知事實，且液化石油氣
    （即家用瓦斯）主要成分之丙烷，沸點為負四二點二度（原審卷第一九六頁），
    自訴人一再稱冬天瓦斯結冰，與丙烷之物理特性亦不合（見本院上更一卷一第一
    五○頁至第一六八頁所附之液化石油氣安全輔導技術手冊）。
(四)、自訴人稱榮星公司主動建議北港公司更換並「免費」提供大型儲氣槽，榮星公司
    安裝管線云云。然未提出任何證據證明，且經先後三次裁定囑提出證據，但未見
    其提出（見本院上更三卷三第一七九至一八○頁，卻未依裁定提出其他任何與本
    件有關帳冊），且自訴理由有關爆炸應具之化學與爆炸專業部分，均由非化學或
    爆炸專長之自訴代理人撰寫，對於裁定請依商業會計法三十八條規定提出應保存
    之北港公司（按本件僅爆炸與輕微火警，並非全部焚燒，見卷附現場相片與火災
    報告）會計憑證、整理自行判斷證據、提出各項說明等，仍無從完整補足，自訴
    人所提出之證據，與所指被告之犯嫌無關或不可採：(一)不合格之一百公斤瓦斯槽
    ，並無證據證明洩氣。(二)瓦斯槽配線圖為本院更二審至榮星公司履勘，被告乙○
    ○以同型儲氣槽為例，並非本件儲氣槽配線圖，亦與所指犯嫌無關。(三)被告二人
    自承維修管線，僅得證明被告維修管線，但維修費與管線費仍由北港公司支付（
    見附於本院上更二卷五第二一六頁即內原附於八二年偵字第九四一九號偵查卷內
    之請款單，北港公司更換高壓軟管一條一千二百元，工資一千元之帳冊），顯見
    被告二人確已盡責為北港公司注意儲氣槽安全。自訴人所稱之上開證據，無從推
    斷被告二人之犯嫌。另自訴人所稱儲氣槽屋頂最低點高二點一五公尺，黃顯榮身
    高僅一六五公分，二者相差懸殊，但卻稱身高一六五公分者，可以看過二點一五
    公尺高圍牆內之不合事證情景（見本院上更二證物卷二第十四頁），自行判斷儲
    氣槽軟管漏氣與其主張螺絲帽鬆脫不符，另證人邱奕杉所稱見冒煙與本院勘驗狀
    態不符，所稱邱奕杉稱有一尺空隙與勘驗相片不合（本院上更二證物卷二第十三
    頁，相片編號一七三與一七四為屋頂鐵架緊貼圍牆），所提氣象資料與現場勘驗
    屋後圍牆緊貼鐵架相片（見同上證物卷十三頁）不合，風無從吹過密閉圍牆與屋
    頂，而所提之現場建築圖（見本院上更二卷四第一三七頁至第一四二頁），則可
    見瓦斯槽與室內確有一道牆阻隔。
(五)、自訴人稱榮星公司未告知應申請竣工檢查與聘專門人員、告知裝防爆牆設備、將
    舊有十六筒瓦斯搬回云云。均未提出與榮星公司之付款資料、合約等帳冊為證，
    而以對被告二人提起不得自訴之偽證方式為之，且履勘現場時所見，現場仍存有
    六個五十公斤瓦斯筒（見八二偵字第九○七一號影印卷三二背頁），則榮星公司
    既如自訴人所陳將舊筒搬回，則現場所存之五十公斤瓦斯筒，應非被告所屬之榮
    星公司所有。
(六)、自訴人稱儲氣槽仍屬榮星公司所有，被告負有熔接檢查、並應每年定期檢查云云
    。未見其提出北港公司與榮星公司間就榮星公司有義務之「契約」或「帳冊」，
    以供詳細審酌其所稱之出賣人應履行義務或舉證證明榮星公司確有其所陳之維護
    義務，又維護期多久、費用何人出等，無從證明「五萬多元」或蔡賢龍、蔡春生
    於另案不一致陳述之六、七萬元，是否包括槽體與買受人與出賣人間之瑕疵擔保
    與維修保養義務。而附於本院上更二卷五內附八二年度偵字第九四一九號卷之工
    作聯絡單與請款單所載（見本院上更二卷五第二一七至二一八頁）不合，並無自
    訴人所陳借用情事，而係由北港公司買斷，且無任何維修義務約定，該佳日氣槽
    已由自訴人之北港公司使用三後始發生本案，則何能歸咎於榮星公司。另蔡春生
    於原審八十三年度九二號案件審理中（該卷第一六三頁）所陳：「總共管線施工
    費共花六、七萬元，容器（指儲氣槽）則分攤到以後的瓦斯費用，共付了六、七
    萬元的工程費，不包括槽的費用」等語，亦與具體事證不合。
(七)、自訴人戊○○稱有可能出事前瓦斯灌得過滿才出事部分：與其警訊自陳對公司情
    況不清楚（見八二年杜偵字九○七一號卷七背頁）及聲請傳訊之證人邱奕杉、邱
    文瑞稱案發前一日檢查關妥無白色氣體無味道之詞均不合（見本院上更二卷三第
    一三二、一三六、一三八、一三九頁），而證人即製造儲氣槽公司梁坤朗更證述
    因儲氣槽裝有安全閥，除非安全閥壞掉，儲氣槽瓦斯裝滿不會外溢（見原審卷二
    四五背頁）。至其稱這種工業用瓦斯沒有味道，所陳與本院向中油公司函查不同
    ，其復非填充本件瓦斯者，此部分係其推測之詞。
(八)、自訴人另稱案發現場一筒瓦斯筒有小火，係氣爆引起火花，將熱水器瓦斯筒管線
    震開遇火點燃，並非瓦斯筒洩氣而點燃。顯然，該與一樓熱水器連結之五十公斤
    瓦斯，於爆炸時，處於打開瓦斯筒上開關，瓦斯流動於瓦斯筒與熱水器間之狀態
    云云，亦即與市面上之瓦斯熱水器設計，處於打開水龍頭熱水器瓦斯即點燃，熱
    水即來之狀態，是依其所陳，黃勉是日起床時，該筒瓦斯處於打開之狀態，則該
    筒瓦斯即有外洩之可能。
(九)、自訴人稱瓦斯儲氣槽以磚堆四周加蓋圍起來，上以鐵架支撐石棉瓦（與本院勘
    驗現場相片相符）云云，則依其所陳狀態，黃顯榮顯然無法看到所謂儲氣槽冒泡
    ，且儲氣槽既然【磚堆四周加蓋起來】，其氣體如何飄過磚堆進入室內？其雖稱
    「留有鐵門與房間相通，鐵門通常開著」，但並未見舉證。至其所稱「自燃氣爆
    」，亦未見提出任何化學研究報告證明，而與本院函詢中油公司查覆之會因電器
    開關之火花而爆炸（本院上更二卷二第一九一頁）證據不合。自訴人稱當時由
    地下室起爆云云。經檢閱鑑定報告火災調查報告書，並未載述任何【由地下室起
    爆】之文字（見八二年度偵字第九○七一號影印卷三一至三七頁），其所指「當
    時由地下室起爆」，並無證據證明。自訴人解釋蔡賢龍稱「當爆炸時內有八百
    公斤瓦斯，均未爆炸」，業據本院檢具現場相片與卷證，向供應液化石油氣之中
    油公司查明，該公司函覆：【理論上一公斤液態瓦斯漏出後，會造成約一百平方
    公尺的室內，離地二十五公分範圍濔漫「瓦斯氣」，遇火即爆，因此，所敘述之
    爆炸（係指原審判決書所載之損害狀況），即不論從任何儲氣槽或五十公斤桶中
    ，只要有漏了「一公斤」液態瓦斯，就會產生如此威力】，有中國石油股份有限
    公司液化石油氣事業部九十年三月十六日（九十）液氣工九○○一○二一七號函
    ，在卷可參（本院上更二卷二第一九○至一九一頁）。按儲氣槽內為高壓，如有
    漏洩，將因壓力而極為快速噴出，且有嘶嘶聲音，短時間內即全部漏洩，業據本
    院自榮星公司現場勘驗，取瓦斯筒作實驗，並實地觀察儲氣槽明確（本院上更二
    卷二第五七頁至第六三頁），則儲氣槽之八百公斤瓦斯，如係自訴人所稱之洩漏
    ，八百公斤之瓦斯全部由鐵門飄至室內（自訴狀載明儲氣槽四周磚堆上有石棉瓦
    ，唯一之通路為自稱之經常打開的鐵門），則一公斤之瓦斯，即足以造成本件之
    爆炸狀態，儲氣槽之八百公斤瓦斯洩漏於室內，縱扣除自訴人所陳不可採之飄出
    室外，以及自訴人所主張之風向吹入室內，再減半為以四百公斤計算，四百公斤
    瓦斯爆炸，【將為本案之四百倍爆炸威力】，於爆炸現場之黃勉如何仍得於爆炸
    後再走出室外攔車求救，且意識清楚（王永裕警訊，見八二年偵字第九○七一號
    影印卷十二背頁），且所受之主要傷僅為灼傷，而非炸斷四肢或身軀（黃勉病歷
    ，見原審卷四十至一二五頁）。是蔡賢龍於甫案發後之是日下午十四時三十分於
    蘆竹分駐所證稱：「有到過現場看過，現場雖一遍凌亂，但是我（北港食品）公
    司內之瓦斯儲存槽（內有八百公斤瓦斯）均未爆炸，所以這次爆炸案一定另有他
    因（此原因或為本院認定之應為抵現場消防隊所見之一筒瓦斯燃燒與自訴狀自承
    之連結熱水器瓦斯筒）」（見八二年偵字第九○七一號卷八三背頁至八四頁），
    與現場爆炸之規模相符（本院向中油公司函查文稿見本院卷一第一○八頁至第一
    ○九頁）。
(十)、自訴人據平面圖稱黃顯榮將位置圈錯等詞，經本院勘驗現場，囑黃顯榮站於所稱
    位置攝影存證（見本院上更二證物卷二第十四頁），依其身高低於與圍牆高度之
    現場狀況，縱黃顯榮於本院勘驗時墊腳可以看到（本院上更二卷二第八五背頁）
    ，但屋頂既與牆連接（戊○○於勘驗期日所自繪牆高未至石棉瓦撰寫牆與石棉瓦
    有空隙於本院提供之原現場圖，並自撰正確圖如紅筆所示等，因與勘驗所攝相片
    不合，且係其自述，非法院五官感覺之勘驗結果，見本院上更二卷二第八七頁勘
    驗筆錄，與事證不合不可採），是依其所稱顯然無從看見圍牆內之儲氣槽，且本
    院勘驗瓦斯洩氣狀態，洩漏出瓦斯縱在七公尺外之遠，仍可聽見瓦斯自高壓洩出
    之「嘶嘶聲」（見本院上更卷二第五七頁），而黃顯榮從未有聽到瓦斯洩漏「嘶
    嘶」聲之陳述，是黃顯榮所為之陳述顯與實際驗證之證據不合，自不可採，而自
    訴狀以其所陳逕稱瓦斯槽洩氣，復與自訴人自行舉證之邱文瑞、邱奕杉所陳不合
    ，亦可見所陳不實。
(十一)、蔡賢龍於偵查中陳明：「（屋外瓦斯槽管線有無定期管理維修？）有，是員工邱
    奕杉在負責」（見八二年偵字第九○七一號影印卷八四頁），足見，【北港公司
    明知要維修，且由員工邱奕杉在負責】，並非自訴人所稱應由榮星公司負責。自
    訴人所稱槽體無合格檢查號碼未經檢查云云，而證人即生產儲氣槽公司梁坤郎陳
    稱於現場履勘時到場，找不到號碼（見原審卷二四五頁）等情，被告乙○○亦找
    不到該槽號碼，但自訴人所舉之負責維修管線與儲氣槽員工邱奕衫，業證稱前一
    日下班後關妥儲氣槽檢視無味道始離去，是該儲氣槽雖無從尋得號碼，但證人吳
    建朝於本院證稱該槽通過熔接及構造檢查，只是未申請竣工檢查（見本院上更一
    卷二第十六背頁），是該槽顯未洩漏氣體，且與自訴人稱有無檢查無關。至自訴
    人另稱之安全距離，蔡春生於案發時稱將公司交於蔡賢龍三年多，其本人負責滋
    滋脆便利商店（見八二年偵字第九○七一號影印卷八三背頁），而負責人蔡賢龍
    稱由邱奕杉負責屋外瓦斯槽管理維修等詞，足徵北港公司應知裝設狀態，包括所
    稱安全距離，始有指派員工負責管裡維修之事。自訴人另稱由現場爆炸狀況以及
    黃顯榮所陳，可證「氣爆由榮星公司提供之瓦斯槽漏氣所致」，所稱「現場爆炸
    狀況」之鑑定報告均未提及由儲氣槽漏氣，其所述並無憑據，至所稱黃顯榮所陳
    應不可採，並詳敘於本件理由。自訴人所陳液化石油氣不一定需經氣化才變成氣
    體云云，本院已經先後二次以瓦斯筒測試勘驗，有相片附卷（本院上更二卷二第
    五七至六三頁、證物卷二第六九頁），所呈之噴出白色氣體狀態需平置瓦斯筒方
    有可能噴出白色氣體，正常直立瓦斯筒之狀態，不會噴出白色氣體，只有透明無
    色瓦斯，是本件儲氣槽於正常置放狀態，縱有洩漏亦不會噴出白色氣體，且有「
    嘶嘶聲」（見本院上更二卷二第五七頁勘驗筆錄），況所噴出之白色氣體呈高壓
    噴出狀態，與證人黃顯榮、邱文瑞、邱奕杉所稱之白色冒泡、如香煙狀態，均不
    相同，且其等均未陳稱本院實際勘驗瓦斯洩漏時，應有自高壓外洩之「嘶嘶聲」
    ，是黃顯榮、邱文瑞、邱奕杉所分別稱之白色冒泡、如香煙狀態等，均與本院實
    際勘驗之情狀不符，所陳不可採。自訴人自行推論之「可能螺帽處鬆脫洩氣」，
    除無任何證據證明，且與本院勘驗洩氣狀態之具體證據不合，復與蔡賢龍明確二
    次稱儲氣槽八百公斤瓦斯未漏氣之詞不同，自係自行假設之不正確推論。其自稱
    自「地下室起爆」，雖以證人即消防隊葉恆豐所陳為據（見八二年偵字第九四一
    九號影印卷五三頁），但葉恆豐於是日所陳為：「（起火點在一樓？）應該在地
    下室，一樓、二樓會連續性的波狀爆炸」等語，並未稱「地下室起爆」，而是因
    應起火點之問句，是自訴狀將起火點之解為「起爆」，並亦無任何憑據。自訴人
    雖稱儲氣槽洩氣，但對黃勉與蔡晉祥在屋內睡一晚，未何無礙之情事，無法說明
    ，而本院業分別函查所謂液化石油氣或瓦斯洩氣與燃燒一氧化碳中毒不同狀態，
    是自訴狀稱瓦斯沉積於一樓，對睡於一樓前段之黃勉、蔡晉祥為何不受所稱飄進
    室內，儲氣槽洩漏瓦斯整夜之影響，無從說明，僅稱與其假設不符之「當時一樓
    尚留有很多空氣供黃勉、蔡晉祥使用」，應不可採。本件可能為黃勉起床後啟用
    二樓機器與一樓熱水器瓦斯，熱水器瓦斯或二樓使用瓦斯機器洩漏，黃勉啟動電
    器，引起連續性爆炸。自訴人稱一樓熱水器瓦斯筒燃燒係因管線震開遇火點燃，
    依其所述即可明知，該瓦斯筒之瓦斯開關係處於打開狀態，有瓦斯流通於瓦斯筒
    與熱水器間狀態，始有可能於爆炸後，在開關仍留存下（開關未被炸離，見本院
    會同刑事局勘驗所攝相片）之狀態，呈瓦斯筒燃燒之狀態，是該熱水器瓦斯筒，
    即有可能為本件瓦斯外洩爆炸之來源，然本件爆炸之瓦斯來源應非在屋後與室內
    隔二道牆以及自訴人稱以磚圍四周之儲氣槽。自訴人稱假日關閉全自動昂貴機器
    ，與消防隊抵達現場關閉二樓運轉機器之事證不符，本院會同刑事局勘驗，詳細
    檢查二樓電器開關情形如下：「二樓外側可發現由內而外之裂痕（相片一九○）
    ，內部物品、橫樑及北側牆壁情形如相片一九一至一九三。煎餅機已傾倒（相片
    一九四、一九五、原始情況參照相片），煎餅機之操作開關並未歸定位（相片
    一九六、一九七），地面上已脫離機身之開關發現亦未歸定位（相片一九八），
    近煎餅機之電源開關情形如相片一九九、二○○）。另二樓樓梯及其上物品情形
    如相片二○一、二○二（參照原始相片）」（相片見本院上更二證物卷二第二
    四頁至第二六頁）。以及蔡賢龍於案發後所撰缺點查明請求書（見八二年相字第
    八九一號影印卷四六頁）有「黃勉並向蔡賢龍詢問當天之生產種類，以備員工上
    班時安排生產」等文字，與證人邱奕杉稱：「我去（上班）時，（機器）都已經
    預熱好了」等語（本院上更二卷三第一三三頁），顯見黃勉於起床後已將機器打
    開運作，始有開關未歸定位之狀態，自訴人所陳與消防隊證人曾國元所陳及本院
    勘驗現場具體事證不合。
(十二)、自訴人主張八十二年六月二十六日至二十八日天候為晴，依新屋自動氣象站之資
    料所示，八十二年六月二十六日下午六時以後至二十八日上午之風速為約為每秒
    一米多，依氣象局所提供之風力等級表所載，應屬輕風至微風。且當日之風向角
    度多在二百多度即為南風或西南風。而本件北港公司坐落之位置，後門為南方，
    案發前風向，由屋後往屋內吹，故屋後之瓦斯槽洩漏之氣體，因風力之作用恰往
    室內飄，因三一三號屋內之門常開，且置瓦斯槽之隔牆未至屋頂，其上有氣流相
    通，門下有很大之縫隙，洩逸之瓦斯經風吹彿自上而下飄入三一三號一樓室內及
    地下室屯積云云。惟查，依氣象局所提供之平均風力之風象表所示，八十二年
    六月二十六日下午六時至二十八日上午七時止之平均風力最高為每秒二點九公尺
    ，最低為無風，然多數為每秒一公尺多，應屬風力等級表所載之軟風至輕風，且
    其風向多為西南風至西北風（二百二十五度至三百十五度）之間，且其間有多達
    十二個小時為無風，此有交通部中央氣象局九十年五月一日中象參字第九○○二
    一六○號函檢附之新屋自動氣象站逐日逐時平均風速風向資料表，在卷可查（本
    院上更二卷三第二○九頁）。故與自訴人推論之基礎事實係南風或西南風且風速
    為輕風至微風乙節，並不相符。自訴人推測所依據之事實為氣象局之氣象資料
    ，然氣象局所提供之風力風向資料，係新屋自動氣象站之資料，新屋鄉至蘆竹鄉
    相距尚有一段距離，是否即得代表當時位於桃園盧竹鄉○○村○○路○段三一三
    號北港公司位置當時之風速及風向亦屬有疑。儲氣槽前後均為圍牆，面對北港
    公司前門部分，有一道密閉圍牆與鐵門（見八二偵字第九○七一號影印卷三七頁
    現場圖），面對後門為密閉圍牆，上有鐵架屋頂（本院上更二證物卷二第十三頁
    相片），另空曠之田地上，尚築有一道木板牆（原審卷二五五至第二五六頁相片
    ），則依以上具體現場勘驗證據，自訴人所稱之風向，如何自田地上之木板圍牆
    吹過，再吹過密閉之圍牆與屋頂，且於穿透後，更吹過儲氣槽，再吹過密閉圍牆
    與鐵門後，吹往北港公司之前段即爆炸中心位置，是自訴人所陳顯與事證不合，
    準此，尚難以仍無法證實之基礎事實（風力、風向）所推論之結果，即為被告不
    利之認定，自訴人之上開主張尚難憑採。
(十三)、自訴人另舉證人即北港公司員工邱奕杉、邱文瑞證明爆炸前二日（即八十二年六
    月二十六日）下班後，北港公司二樓之機器、瓦斯及一樓瓦斯儲氣槽之開關均已
    關閉，故不可能為二樓之瓦斯管線外洩，證人邱奕杉證稱：「（星期六下班的時
    候，你有無去巡視奶酥機，儲氣槽的瓦斯有無關好？）有的。確定都有做。（你
    確定的方式為何？）動作都有做出來，機器（奶酥機）有看，我有聞，有關開關
    ，我確實都有做；儲氣槽也有做這些動作，我有看開關」（見本院上更卷三第一
    三六頁）等語，證人邱文瑞則稱：「（爆炸前下班前你的動作？有沒有去巡？）
    我有關機；我有去巡；我沒有去聽，我有去聞；沒有味道（奶酥機及儲氣槽）」
    （本院三卷第一四○頁）等語。惟查，證人邱奕杉、邱文瑞係北港公司之員工，
    平日亦負責開關瓦斯、及相關生產設備，且邱奕杉尚亦負責瓦斯管線之維護（見
    八十二年偵字九○七一號影印卷八四頁），是其與本件瓦斯爆炸事件，亦有利害
    關係，且事發至今已歷八年，其記憶是否清晰無誤，亦屬有疑，又自訴人並無法
    提出其他證據資科，以供查證。且上址二樓之管線及機器設備，已經北港公司移
    除並轉賣他人，亦無法作進一步之鑑驗。況縱認證人所言屬實，亦僅得證明瓦斯
    槽及二樓機器均有關機，然無法逕而推論，爆炸確係因一樓之瓦斯儲氣槽之瓦斯
    外洩所致（尚無法排除係五十公斤之瓦斯桶漏氣）。是上開證人之證言亦難為被
    告不利之認定。
(十四)、本件儲氣槽，榮星公司為北港公司配置部分，僅為儲氣槽與強制氣化器，並不及
    於自訴人所稱之全部（包括二樓）管線，此業據被告乙○○於偵查時提出（見八
    二年偵字九○七一號影印卷一○八頁至一一○頁）配線圖、儲氣槽明細表（其上
    有溶接檢查合格章）、請款單等會計憑證（見本院上更二卷五第二一六、二一八
    頁）：工作聯絡單與請款單：日期為七十九年五月二十四日，內容為北港食品
    裝設一槽，五月十七日與北港洽談完成，六月初裝設一中古槽及一千公斤舊氣化
    機，八月收款五萬元，八月十六日打電腦登帳，請款單內容為：工程摘要：(1)瓦
    斯儲槽壹噸一座。(2)氣化器一千公斤一座。(3)無縫鋼管一至一點五吋，五十米。
    (4)無縫鋼管一吋，五十米。(5)灌裝口一吋，二個。(6)開關一至一點二吋，一個。
    (7)開關一吋二個。(8)工資二人一天。以上議價五萬元，營業稅二千五百元，共五
    萬二千五百元。工作聯絡單與請款單：日期為七十九年十月二十九日，內容為
    換壓力錶二公斤一個，三百元，工資二千元。工作聯絡單與請款單：日期為八
    十一年二月十二日，內容為換高壓軟管一條一千二百元，工資一千元。工作聯
    絡單與請款單：日期為八十一年五月十一日，內容為換高壓軟管一條一千二百元
    ，工資一千元（見本院上更二卷五第二一七至二一八頁），則依以上證據，足以
    證明北港公司係買斷該五萬元之一套儲氣槽設備，而榮星公司所負責者僅為灌裝
    無縫鋼管至北港公司原有瓦斯管線連接處，至於更換高壓軟管，仍由北港公司付
    錢予榮星公司，是自訴人所稱該儲氣槽係借用及榮星公司負責全部管線維護等，
    均與卷存證據不合。而榮星公司所提供之儲氣槽並非未經熔接檢查，且自供氣至
    本件案發止，並無任何事故發生，是已難認被告乙○○之榮星公司提供之儲氣槽
    有自訴人所稱之洩氣等情事。而至榮星公司履勘時，因無北港公司之配線圖，榮
    星公司於履勘期日應要求提出其他不同儲氣槽（不同噸數）之配線圖（見本院上
    更二卷二第五十頁），被告乙○○並特別標明以藍線劃記部分，始與為北港公司
    配現圖相同，即僅配線自一樓外面至儲氣槽（與八二年偵字第九○七一號影印卷
    一○八至一一○頁配線圖相同），該圖上其他標示及圖記、儲氣槽噸數均與北港
    公司不同，自訴人將該圖解釋為即為原北港公司配線圖，即不足取。另證人即北
    區勞檢所吳建朝更陳明安裝客戶自己要就電器開關、線路、照明採防爆型，否則
    瓦斯漏到一定濃度就會爆炸，這些通常是安裝客戶自己要設置，【瓦斯公司只負
    責出售儲氣槽及瓦斯】（見八二年偵字第九四一九號影印卷七九背頁），足見本
    件管理儲氣槽與設置防爆設備為北港公司之責任，非自訴人所稱之應由榮星公司
    負責。蔡春生雖於該案偵查中稱口頭與乙○○約定整個瓦斯槽的安裝、使用、申
    請都由他們全權處理，全部總價大約七萬多元，瓦斯槽是借用等語（見同上卷八
    十背頁），但其所陳與前開證物所顯示之事證不合，該儲氣槽為北港公司買斷，
    不包括使用、申請，亦非借用，是其所陳與自訴人主張自均不可取。
(十五)、自訴人戊○○稱二樓不可能會洩氣，工人下班時會把通往二樓的開關關掉云云（
    見本院上更二卷三第十九頁），其所陳與消防隊員曾國元證述抵現場至二樓關掉
    機器開關之情不合（見原審卷八○頁），而本院履勘時，見二樓煎餅機已傾倒（
    見本院上更二證物卷二二三至二四頁相片一九四、一九五、原始情況參照相片
    ），煎餅機之操作開關並未歸定位（見同上卷二四至二五頁相片一九六、一九七
    ），地面上已脫離機身之開關發現亦未歸定位（見同上卷二五頁相片一九八），
    近煎餅機之電源開關情形如相片一九九、二○○（見同上卷二六頁）。另二樓樓
    梯及其上物品情形如相片二○一、二○二（參照原始相片，見同上卷二七頁）
    ，顯見黃勉已經打開二樓使用瓦斯之機器，是戊○○所陳與證據不合。
(十六)、自訴人由相關證人及事證推斷當時為一樓後方一千公斤瓦斯槽洩氣引起氣爆云云
    。但並無任何證據證明，且未敘明自行推斷之證據，亦無從解釋所載之二樓天花
    板有燒灼痕跡，以此擬否定刑事警察局專業鑑定，自訴人以本院不採之黃顯榮證
    詞，漫指無關之文字記載與無關之風向，將本案之儲氣槽瓦斯與五十公斤瓦斯筒
    ，分別以LGP液化石油氣稱呼（二者均為同一），否定連續爆炸（與中國石油公
    司覆函不符），自行計算現場長寬體積任意推算（與中國石油公司明確覆函只要
    一公斤瓦斯外洩爆炸即足以有本件威力之證據不合，卻自載此判斷與其他單位判
    斷不符），自行判斷「本案瞬間爆炸」云云，與本院函查詳列於理由之各機構函
    均不符，是自均不可採。
(十七)、自訴人稱榮星公司送來十六筒瓦斯筒，與北港公司僅自榮星公司購儲氣槽瓦斯
    之北港公司帳冊（見八二年偵字第九四一九號影印卷四六至五十頁），資料不合
    。自訴人自行拆除前開敘明之二樓奶酥機，剪斷瓦斯供應軟管（見本院上更二
    證物卷二第三三頁相片），直至勘驗始發現，且避不談拆走該使用瓦斯及現場勘
    驗有開關未定位情形之機器（該機器為黃勉啟動，理由業敘明）。自訴人所稱
    爆炸必同時向四面八方爆炸推斷二樓牆壁亦爆穿云云，並無憑據，且與本院前開
    函查之連續爆炸受瓦斯漏逸時間、空間、對流、間隔等因素影響之專業意見不符
    。自訴人稱瓦斯爆炸與一般爆炸不同云云，使用「燒灼」用詞稱地板與天花板
    痕跡而無憑據，且無從證明案發後迄今之變化。以二樓物品傾倒方向判斷，未
    見及案發迄今自訴人拆走樓機器可能引起之變動，以物品位置及「判斷乃受一樓
    氣爆氣流自樓梯口及一樓天花板破洞往上沖所致」。自訴人稱二樓無瓦斯，其
    量極微，不可能發生爆炸云云，係自行判斷而無依據。自訴人稱榮星公司應有
    一樓與二樓配線圖並稱管線為榮星公司在七十九年設計安裝云云，除經被告乙○
    ○否認外，本院勘驗現場所攝相片，二樓部分有連結於壁上管路與連結被拆走機
    器瓦斯軟管（見本院上更二證物卷二第二八至三一頁），但北港公司之蛋捲製造
    機、煎餅機等使用瓦斯之機器，均於七十七年一月即取得設置（見本院上更二卷
    三第一七六頁，自訴人提北港公司機器表），是北港公司之機器，已經使用瓦斯
    運轉二年之久後，何需再如自訴人強調之於二年後再由榮星公司設計安裝，自訴
    人所陳與事證不合。
(十八)、自訴人稱當日上午北港公司尚未上班尚未起動瓦斯槽云云，與前揭認定黃勉打開
    二樓使用瓦斯機器之勘驗事證不合，且依其所陳，亦足見瓦斯儲氣槽在黃勉開起
    二樓機器前並未漏氣，且與前揭敘明一樓五十公斤熱水器瓦斯筒係處於開啟有漏
    氣可能之事證相符，自訴人此部分之敘述，復足以推知本件瓦斯自一樓五十公斤
    熱水器瓦斯筒漏氣，亦有可能。是本件而應負過失責任者，應係是日已經起床之
    黃勉，而非被告。
三、有關自訴人聲請法院調查證據部分，茲分敘如下：
(一)、聲請扣案儲氣槽、接頭螺絲套鑑定由無鬆脫、槽體裂損洩漏部分：本件已依事證
    敘明非儲氣槽漏氣，另自訴人聲請訊問之北港員工邱奕衫、邱文瑞，在分別訊問
    下均稱：前一日下班前把奶酥機、儲氣槽瓦斯關好，沒有氣體與味道（見本院上
    更二卷三第一三六、一三八、第一四○頁），該二證人為自訴人聲請訊問，且為
    有利自訴人之北港公司員工，在分別詢問下，一致證稱前詞，顯見前一日儲氣槽
    無問題，亦無瓦斯外洩之味道，而自訴代理人於八十三年六月七日，於蔡賢龍案
    件，會同被告乙○○，在原審法官勘驗下，共同檢視，確認儲氣槽完整並無破裂
    （見八十三年度訴字第九二號影印卷五五背頁），自訴代理人業會同履勘明確，
    仍為此聲請，其此部分聲請調查證據顯為無必要。
(二)、自訴狀聲請向瓦斯同業工會與壓力容器協會查詢儲氣槽價格與管線安裝費部分：
    此資料與儲氣槽是否漏氣事證無關，亦無必要調查。另經向壓力容器協會查詢，
    該會函覆非業務範圍，無法奉告，有該會函在卷可查（見原審卷一六○頁）。另
    本件儲氣槽價格，業據被告乙○○於偵查時提出工作聯絡單與請款單，自訴代理
    人於該案受任為辯護人並因閱卷而知悉此證據之存在。
(三)、聲請向臺灣省勞工檢查所函查部分：所聲請函查有關熔接檢查等事項，因證人即
    北港公司員工邱奕衫、邱文瑞業為前開關妥儲氣槽之證言及原審會同自訴代理人
    勘驗確無破裂情事，是顯與本件事實認定無涉，至北區勞工檢查所雖函覆台檢溶
    一三六八三號之儲氣槽曾檢查，迄案發後之八十三年八月二十七日仍定期檢查由
    獅子油脂公司使用中，但將本件儲氣槽經被告與原審檢視無從查得檢查號碼（見
    八十三年度訴字第九二號影印卷五五背頁），被告乙○○雖曾提出檢查號碼「台
    檢溶一三六八三號」資料（見八二年偵字九○七一號影印卷第一○九頁），但因
    無檢查號碼而無從確認，另本件儲氣槽據該所甫於案發後之函係未經申請竣工檢
    定合格（同上卷第九五、九六頁），證人即勞檢所吳建朝於本院前審證述該槽確
    曾通過熔接及構造檢查，但尚未申請竣工檢查（見本院上更一卷二第十六背頁）
    ，則被告乙○○所辯稱曾檢查合格（事後改稱北港公司無工廠登記證及不願花費
    未報檢查）之詞，雖有可議，但本件依邱奕衫、邱文瑞與吳建朝所證，可知確非
    儲氣槽漏氣，是儲氣槽縱未經竣工檢查，然並不足以為被告不利認定。另北區勞
    工檢查所於同函，雖載「本案之液化石油氣未添臭味」等，但因無憑據且與本院
    向供應商即中國石油公司函查事證不合，該所函此部分意見（原審卷第一九四頁
    至一九五頁），自不足為被告不利證據。自訴人於吳建朝作證後，雖稱經現場查
    看找不到檢查號碼，稱吳建朝所稱不實，但證人即勞檢所承辦組長陳耀宇業證述
    ：「未檢查則無鋼印」（見本院上更一卷二第二八背頁），本件儲氣槽既確未經
    竣工檢查，自無自訴人所稱之檢查號碼。而證人吳建朝稱如瓦斯槽有問題，整個
    槽會碎掉之詞，自訴意旨引非專業並與自訴人有事後和解關係之黃顯榮意見，自
    行推論無證據之「由現場履勘該瓦斯槽之螺帽顯有鬆脫」之詞，用意否認吳建朝
    之證述，尚非可取，況證人吳建朝、陳耀宇為依法執行職務之公務員，其經具結
    陳述，且兩造無任何利害關係，所陳自屬真實可採。另所稱現場管線為鉛管，本
    院業經履勘詳盡，攝有二九一張相片附卷可參（見本院上更二證物卷）。又卷附
    之勞檢所函覆北港公司爆炸災害案件調查報告書與有關液化石油氣貯槽檢查相關
    事宜（見本院上更一卷二第五六頁至第六六頁），並未載係儲氣槽漏氣，僅稱未
    經檢查合格使用，北港公司未僱用訓練合格操作人員，另針對自訴人所稱之「安
    全距離」亦稱應由「雇主」即北港公司負責，是本件責任顯在北港公司甚明。
(四)、關於自訴人提出工廠登記證指摘被告部分：按本件儲氣槽雖應經勞工檢查所安全
    檢查，但自訴人始終未陳明北港公司應具備之另一必備要件，即北港公司應【僱
    用經第一種壓力容氣操作訓練合格人員操作】，而有違反勞工安全衛生法第八條
    第一項及同法第十五條規定情事（證物北區勞工檢查所關於本案之全部函稿簽呈
    ，附於八二年偵字第九○七一號影印卷九五至一一三頁、原審卷第一七八頁至第
    一八一頁、見八二年偵字第九四一九號影印卷二三至二八頁所附鍋爐及壓力容器
    之檢查及管理），是北港公司既無從提供【僱用經第一種壓力容氣操作訓練合格
    人員操作】，則被告所辯稱無從為峻工檢查申請等詞，尚非不可採。
(五)、聲請傳訊黃顯榮、黃萬來、洪進瑞訊問關於目擊見聞部分：並未具體說明應如何
    訊問，黃顯榮已多次傳訊，黃萬來、洪進瑞二人住同址，所知應相同，黃萬來於
    偵查中已具結受訊，另審理期日提示黃萬來、黃顯榮筆錄於被告，另訊問被告已
    無證據調查，而自訴人及代理人亦稱除再聲請消防署勘驗外，無其他證據調查，
    是無必要再訊問洪進瑞、黃萬來（具書信稱老邁無法到庭）。
(六)、聲請傳訊邱奕杉、邱文瑞、陳麗如證明本案使用瓦斯部分：邱奕杉、邱文瑞二人
    已由自訴代理人詰問，且陳明無其他證據待查，該事證除據被告在場外，並提示
    予被告，而陳麗如所述待證部分與邱奕杉、邱文瑞二人陳內容相同，被告亦稱無
    證據再查，是自無必要傳訊陳麗如。
(七)、聲請訊問之證人蔡春生為自訴人之兄弟，且於原審八十三年訴字九二號本件爆炸
    案被判刑確定之被告，所稱瓦斯筒冬天結冰與儲氣槽為借用等詞（見本院上訴字
    卷八九頁），與自訴人所陳稱相同，均不可採。
(八)、聲請由內政部消防署勘驗部分：消防署五月二十日覆函稱無法參與會勘（見本院
    上更二卷四第五頁），而八十二年六月二十八日北港公司爆炸案件，於案發後之
    八十二年六月三十日，經桃園縣警察局（當時尚無消防署或消防局之組織），囑
    請桃園縣火災鑑定委員會，支援火災現場勘查，是日火災鑑定委員會共有具特別
    知識之邱寬城、陳火炎（警察大學消防系教授）、施多喜教授、刑事警察局丙○
    ○、鄭宗敏、施宗培、黃文貴等人、桃園縣警察局消防隊葉恆豐（現為調查課長
    ）、謝禎永、刑警隊蘇天從、勞工處北區檢查所吳建朝、榮星公司甲○○、蔡春
    生、黃顯榮、洪進瑞等人參與，業已進行消防署所建議之由桃園縣火災鑑定委員
    會之鑑定，繼於本院更三審審理中，經於九十二年三月三日、四月二十八日去函
    要求內政部消防署及該署近成立之火災鑑定委員會協助鑑定本件氣爆現場，該署
    以火災現場殘留之液化石油氣槽及其管線等相關證物及現場被破壞及移動，依目
    前殘存之跡證，無法提供協助以研判氣爆之瓦斯來源，有該署九十二年三月二十
    七日消署調字第○九二○○○三七六六號、九十二年五月八日消署調字第○九二
    ○○○七六七二號函附卷可稽（本院更三字卷）。
四、本件數次勘驗經過及認定由黃勉打開使用瓦斯之二樓機器與電器，使用五十公斤
    熱水器瓦斯筒不當，洩氣引起爆炸之理由與結論及不採土木技師公會與自訴人意
    見之理由：
(一)、案發後之八十二年六月三十日，經桃園縣警察局囑請火災鑑定委員會以上開鑑定
    委員，支援火災現場勘查，依桃園縣警察局消防警察隊所作對火場勘查現場平面
    圖所示（見八二年偵字第九○七一影印號卷三七頁），因係案發第一時間所為現
    場勘查，復為消防隊所製作，自屬真實可採，該圖亦清楚繪有北港公司一樓後半
    段，有二桶五十公斤液化石油氣（即瓦斯），一桶為空桶，另一桶為五十公斤，
    聯結到掛於壁上之熱水器（見八十二年偵字九○七一號影印卷四十頁、八二背頁
    ，蔡賢龍警訊與偵查所陳），而該桶瓦斯位置與爆炸之中心即北港公司建物前段
    ，均位於一密閉開放空間，反而榮星公司提供之儲氣槽在建物之圍牆外，並設有
    一道鐵門。前開火災鑑定委員會勘查紀錄（見八二年偵字九○七一號影印卷三一
    至三七頁）以及八二桃警消字第五九號之桃園縣警察局火災調查報告書隊員曾國
    元製作之火災出勤觀察記錄記載：「到達火災現場時，發現該住宅後方少許濃煙
    及火苗，其火苗位置位於三一三號住宅後方，燃燒物品為少許之紙箱及一桶五十
    公斤罐裝之外洩的瓦斯桶，而引起火苗。到達火災現場時雖無猛烈之火，但發現
    有一瓦斯桶及部份包裝箱在燃燒」（見同上影印卷三六頁）。該火災調查報告書
    之摘要如下：「(一)起火戶之研判：(1)經檢視蘆竹鄉○○路○段三○九、三一一、
    三一三、三一五、三一七號各戶內部物品、水泥樑柱、屋頂、牆壁炸燬之情形以
    三一一、三一三、三一五號較三○九、三一七號為嚴重，顯示在三一一、三一三
    、三一五號各戶爆損較為嚴重。(2)又檢視三一一、三一三、三一五號各戶內部物
    品、牆壁炸燬擴散之方向均朝向三一一、三一五號處聚，及暨檢視水泥柱鋼筋炸
    燬之情形，亦以面向三一一、三一五號彎曲，顯示起爆戶是在三一三號。(3)綜合
    以上所述研判起爆戶是在三一三號。(二)起火處之研判：(1)經檢視蘆竹鄉○○路○
    段三一三號內部物品、水泥樑柱、屋頂、牆壁炸燬之情形均以一樓較二樓為嚴重
    ，顯示在三一三號一樓爆損較為嚴重。(2)又經視三一三號一樓內部物品、水泥樑
    柱、牆壁、屋頂炸燬之情形以前側較後側為嚴重，顯示在三一三號一樓前側爆損
    較為嚴重。(3)綜合以上所述研判起爆處是在三一三號一樓前側。(三)起火原因之研
    判：(1)勘查現場未發現有爆裂物或其他引炸物。(2)勘查現場發現一樓有一千二百
    公斤瓦斯儲存槽一只、五十公斤瓦斯筒二只、三樓五十公斤瓦斯筒四只。(2)根據
    黃顯榮先生之談話筆錄謂：「蘆竹鄉○○路○段三一三號發生爆炸前一日（六月
    二十七日）我員工洪進瑞在找住家加工廠（蘆竹鄉○○路○段三○九號）後面洗
    東西聞到隔壁（蘆竹鄉○○路○段三一三號）後面有瓦斯味道」。暨根據蔡賢龍
    先生之談話筆錄謂：「我太太（黃勉）早上起床後的習慣都是先打開電燈、鐵捲
    門後打掃內部」，故似應不排除因瓦斯外洩遇火種引爆之可能性。(4)綜合以上所
    述研判起爆原因以瓦斯外洩遇火種引爆之可能性較大。(四)火災出動觀察記錄：到
    達火災現場時，發現該住宅後方少許濃煙及火苗。其火苗位置位於三一三號住宅
    後方，燃燒物品為少計之紙箱及一桶五十公斤罐裝之外洩的瓦斯，而引起火苗，
    搶救當時已無爆炸之聲響，波及住戶有三○九、三一一、三一三號的牆壁，與地
    面均以震塌及震裂，還有三一五、三一七號，道路對面之住戶的小孩，遭受鐵條
    及鐵片飛出，造成一重傷，三、四名受輕傷。到達現場時一樓爆炸的地區電源已
    經跳電，二樓部分之電源尚未關閉，其機械攪拌機尚在起動，由現場消防隊員進
    入二樓關閉。到達火災現場時雖無猛烈之火，但發現有一瓦斯桶及部分包裝箱在
    燃燒，隨即本小隊二線出水，展開搶救的工作，並由波及戶後方再出一線，協助
    撲滅火點。到達現場時，因該公司負責人沒有在火警現場，但據附近民眾述說該
    食品公司之火警現場於昨天即有濃烈的瓦斯味道，以致發生爆炸的可能，其爆裂
    物並波及對面房屋的兩位小女孩。搶救時，現場各種物品均未移動，其牆壁一樓
    地板均為RC磚造物，皆被爆炸所震塌及震裂。到達現場時，一樓部分之電源已跳
    電，三樓（應係二樓之誤）機器仍運轉，由義消副分隊長翻牆進入切斷電源（並
    照相）。據滅火後之現場狀況看，可能是使用瓦斯不當，而引起的強烈爆炸。
(二)、前開紀錄與火災出動觀察紀錄之重點為：、確認起爆戶在三一三號前側（北港
    公司）。、起爆原因以瓦斯外洩遇火種引爆之可能性較大。據滅火後之現場狀
    況看，可能使用瓦斯不當，而引起的強烈爆炸。、【燃燒物為少許之紙箱及一
    桶五十公斤罐裝之外洩的瓦斯而引起的火苗】，發現有一瓦斯桶及部分包裝箱在
    燃燒（燃燒之瓦斯筒相片見調卷之八二年偵字第九○七一號卷第六四頁相片）。
    、到達現場時，一樓爆炸的地區電源已經跳電，【二樓部分之電源尚未關閉，
    其機械攪拌機尚在起動】，由現場消防隊員進入二樓關閉（見同上影印卷三二至
    八○頁）。則依該等事證，以及證人葉恆豐於本院證述：「我在現場是採五十公
    斤氣體」等語（見本院上更二卷一第二二二頁），以及證人即刑事局鑑識人員丙
    ○○稱起爆點在前端（本院上更二卷一第七頁），證人即抵現場之消防隊員曾國
    元證稱：「只剩一桶五十公斤的液化石油氣在燃燒」（同上卷第八頁），證人即
    自訴人聲請訊問之員工邱奕杉稱：「我是操作二樓奶酥機，奶酥機有使用瓦斯，
    使用樓下儲氣槽瓦斯，我去（上班）的時候。（機器）都已預熱好了，（機器）
    不是我開的」（本院上更二卷三第一三三頁），與蔡賢龍於原審八三年度訴字第
    九二號審理期日所陳：「（星期日早上七時半你太太（黃勉）準備營業？）是，
    我曾電話回家」（見該卷第一六四頁）等具體事證，已足以明確認定：【一桶
    五十公斤罐裝之外洩的瓦斯而引起的火苗】。黃勉所打開的不僅為鐵捲門、電
    燈，尚包括二樓使用瓦斯作業機器「攪拌機與奶酥機（自訴代理人稱為蛋餅製造
    機，本件使用此二名詞）」，則本件事證已至為明確，即黃勉於是日七時許起床
    後，使用該連接熱水器五十公斤瓦斯桶，復打開鐵捲門、電燈與電動機器攪拌機
    與二樓使用瓦斯機器（證人消防隊員曾國元於本院證述二樓機器係我們關閉的，
    見本院上訴字卷八十頁）等，致瓦斯外洩而肇致瓦斯連續爆炸（瓦斯因電器開關
    之火花而爆炸，本院上更二卷二第一九一頁，中油公司函覆：若桶裝瓦斯爆炸導
    致儲氣槽接頭脫落出其內瓦斯，當然會發生連續爆炸。瓦斯爆炸可能會導致其他
    瓦斯桶接頭炸損或脫漏而漏氣，引起再次爆炸），另前開火災出動觀察紀錄，載
    明【燃燒物為少許之紙箱及一桶五十公斤罐裝之外洩的瓦斯而引起的火苗】，本
    院履勘現場時，發現一瓦斯鋼瓶，確有上半部燃燒殘跡（見本院上更二證物卷二
    第五九頁至第六一頁），足徵確有一筒瓦斯桶在燃燒之情，而瓦斯筒為鋼質（同
    上證物卷六一頁），其燃燒條件即為瓦斯外洩，至本件瓦斯應非來自儲氣槽。
(三)、本院於九十年二月十八日至榮星公司勘驗瓦斯漏洩之白色噴出狀態與聲音，勘驗
    結果為瓦斯洩漏呈白色氣體噴出狀態之條件為需將瓦斯筒平置，而噴出狀態為急
    速噴出，非如香煙之白煙，更於七公尺外均可聽見「嘶嘶聲」（見本院上更二卷
    二第五七至六三頁，勘驗筆錄與現場相片），足見黃顯榮、邱文瑞、邱奕杉等人
    所稱見到白色冒泡或白煙之情，均與事證不合，所陳為虛偽，而不可採。
(四)、本院於九十年二月十九日會同刑事警察局刑事鑑識科施多喜教授、桃園縣消防局
    火災調查科等人至現場詳細勘驗並鑑定爆炸之原因，其鑑驗之報告內容與結果為
    ：【桃園縣蘆竹鄉○○路○段三一三號北港公司爆炸案現場勘查報告】：一、案
    發當時爆炸現場及附近情形。(一)、爆炸現場位於桃園縣蘆竹鄉○○路○段三一三
    號之北港公司。係三樓結構之建築物，其中一、二樓及地下室為整體結構，三樓
    係加蓋。由外觀所見，爆炸威力甚大，物品散落至馬路上（相片１、２）。緊鄰
    三一三號爆炸現場之左側依序為三一一號及三○九號（詳爆炸現場平面圖）。(二)
    、三○九號：三○九號大門前方發現有散落物，二樓鋁窗有受損現象（相片３）
    ，一樓內部靠近爆炸面之牆壁，有受損現象（相片４、５），二樓情形如相片６
    、７，三○九號地下室與三一一號地下室之間隔牆，已倒塌受損之現象（相片八
    、九）。(三)、三一一號：由三一一號及三一三號房屋間隔之水泥柱彎曲方向，可
    知爆炸係由三一三號往三一一號方向，因爆炸而破裂之牆壁散落至三一一號另一
    側牆壁（相片１０），三一一號屋內之車輛、器具、磚牆等，亦因爆炸而由爆央向
    外傾倒（相片、），二樓情形如相片、，地下室磚牆亦嚴重受損（相片
    、）。(四)、三一三號：１、一樓：爆炸現場係位於三一三號，由一樓可見地
    下室已塌陷，天花板樑柱有斷裂現象，二側水泥柱向外彎曲，水泥柱下半段接近
    地面處，受損較嚴重（相片、），天花板西側見有通往儲氣槽之管線。整體
    而言，東側天花板受損較西側天花板嚴重（相片）。三一三號及三一五號一樓
    後段地面上物品有燃燒痕跡（相片、）。２、二樓：二樓樓梯發現有由三樓
    掉落之物品，地板上有爆炸所造成之破洞，破洞旁之物品、器具大致向外側傾倒
    ，並分布於破洞外圍（相片）。二樓後段中央處置有奶酥機，其他物品散落情
    形如相片，接於奶酥機上之三條管線並未脫離（相片），其他器具及物品受
    損情形如相片。３、三樓：為加蓋之建築，屋頂鐵皮及石棉瓦部分毀壞掉落於
    地面（相片），於前段地面發現四桶五十公斤裝之瓦斯桶（相片），其他桶
    裝物品未發現有傾倒現象（相片、）。４、地下室：地下室已塌陷，地面之
    橫樑向下彎曲，地下室前段與後段受損及物品散落情形如相片、。５、內部
    結構及物品情形：(1)、一樓天花板：一樓天花板有一破洞，由外而內第三根水泥
    橫樑嚴重毀壞，殘留一半於天花板。由一樓通往二樓之樓梯，其頂端連接二樓地
    面處已炸裂，僅殘存鋼條（相片）。(2)、儲氣槽：儲氣槽於屋後空地發現，外
    觀上未發現炸裂現象，頂端之檢查孔外側仍留有蓋子（相片）。(3)、瓦斯桶：
    於燃燒過後之物品中發現有一五十公斤裝之瓦斯桶，瓦斯桶上半部外側有燃燒產
    生之痕跡，由地面上之燃燒情形與相片相比對，認為瓦斯桶原始位置應位於一
    樓後段（相片），而相片瓦斯桶之發現位置應係移動後之位置。(4)、捕蚊燈
    ：於現場發現一毀損之捕蚊燈，其外觀情形如相片、。(5)、電視機：於現場
    發現一毀損之電視機，其外觀情形如相片。其他物品毀損情形如相片、。
    (6)、電源插座：牆壁上之電源插座及開關情形如相片。(五)、三一五號：三一三
    號及三一五號一樓之間隔牆已毀壞，僅殘存水泥柱，由水泥柱之彎曲方向，可知
    爆炸之方向係由三一三號往三一五號方向，且由三一五號右側牆壁上紅磚所造成
    之痕跡，可發現磚牆炸開後碰撞至牆壁之高度（相片、）。另二樓鋁窗、牆
    壁受損情形如相片、。(六)、三一七號：正門外貌、一樓及二樓情形如相片
    至。(七)、其他同側鄰近房屋情形：二七七號房屋外觀及內部物品受損情形如相
    片至，三○五號房屋牆壁及鐵捲門受損情形如相片至，三○九號房屋鐵
    捲門、天花板、鋁窗及內部物品受損情形如相片至，三一五號房屋正面受損
    情形如相片至，三一七號房屋鐵捲門及物品受損情形如相片至，三一九
    號房屋鐵捲門及物品受損情形如相片至，三二三號房屋玻璃窗、天花板及物
    品受損情形如相片至。(八)、其他鄰近對面房屋情形：三一二號房屋玻璃及物
    品受損情形如相片至，三一四號房屋一樓正面受損情形如相片至，二樓
    玻璃及物品受損情形如相片至，三一六號房屋窗戶、屋內轎車及物品受損情
    形如相片至92，三一八號房屋鋁門窗及物品受損情形如相片93至96，三二○號
    房屋鋁門窗及物品受損情形如相片97至100，三二二號房屋鋁門窗、天花版及物品
    受損情形如相片一○一至一○四，三二四號房屋鋁門窗、天花版及物品受損情形
    如相片一○五至一○八。二、本局勘查當日所見情形：(一)、爆炸現場附近情形：
    爆炸現場位於為三一三號（相片一○九），現場西側三一五號一樓及二樓外觀情
    形如相片一一○、一一一，東側三一一號一樓及二樓情形如相片一一二、一一三
    。(二)、爆炸現場：１、一樓：(1)、橫樑及天花板：三一三號入口處地面上置有一
    儲氣槽，房屋由外而內起算，第二根橫樑嚴重受損，向上彎曲，且東側較西側嚴
    重（相片一一四）；第三根橫樑亦嚴重受損，橫樑東側已斷裂懸於空中，且較西
    側受損嚴重（相片一一五）；東側天花板鋼筋已外露下陷，較西側天花板嚴重（
    相片一一六）。(2)、西側水泥柱：、西側第二根水泥柱頂端靠近爆炸面有破損
    現象，第三根至第六根水泥柱嚴重受損，見及內部鋼筋，下半部較上半部嚴重，
    整體朝三一五號方向彎曲（相片一一七至一二一），由另一側所見水泥柱受損情
    形如相片一二二至一二五。、第三至五根水泥柱下半部接觸地面處嚴重受損，
    內部鋼筋已裸露，分別距地約、、90公分（相片一二六至一二八）。另於第
    三根水泥柱下半部發現有一電源開關（相片一二九、一三○）。經與原始相片
    比對，研判案發當時之開關應係位於「關」之位置。(3)、東側水泥柱：、第二
    根水泥柱上端靠近天花板處，受損較其他部分嚴重（相片一三一、一三二），第
    三根至第五根水泥柱嚴重受損，水泥柱上段與下段鋼筋已裸露，較中段受損嚴重
    ，並朝三一一號方向彎曲（相片一三三至一三七）。另屋內後段有一隔間木質牆
    壁未傾倒（相片一三八、一三九、）。、第三至六根水泥柱下半部接觸地面
    處嚴重受損，內部鋼筋已裸露，分別距地約90、、公分（相片一四○至一四
    三）。(4)、連接第四根水泥柱之橫樑因爆炸而受損（相片一四四、），並略朝
    門口方向彎曲（相片一四五、一四六），橫樑之南側（即面向屋後方向），較橫
    樑之北側（即面向門口方向）為嚴重（相片一四六至一四八）。位於東側第四根
    水泥柱與第五根水泥柱間有一通往二樓之樓梯，樓梯頂端水泥炸裂，殘存鋼條（
    相片一四九、一五○）。(5)、整體而言，西側第三至五根水泥柱受損較東側第三
    至五根水泥柱嚴重，天花板則東側較西側嚴重（相片、）。(6)、房屋後段：
    、一樓後段物品、天花板及水泥柱均有受損現象，惟較前段不嚴重（相片一五
    一至一五三），房屋後院西側圍牆受損情形如相片一五四至一五六。、屋頂橫
    樑受損情形如相片一五七至一五九，二樓女兒牆傾倒懸掛於一樓近天花板處，末
    端殘留鋼筋，牆面未發現磚頭撞擊痕跡（相片一六○至一六二），牆壁外緣有二
    處破損現象（相片一六三、一六四）。女兒牆另一側情形如相片一六五、一六六
    。(7)、後院：後院地面情形如相片一六七、一六八，三一三號與三一一號間隔處
    之水泥牆上，可看見二次水泥連結痕跡（相片一六九至一七二），受損之水泥隔
    牆朝三一一號方向傾倒（相片一七三），另一端殘留之水泥牆情形如相片一七四
    、一七五。另目擊者指稱當時看見之高度，且由水泥牆面新舊痕交界之痕跡，可
    據以研判當時加蓋之高度（相片一七六）。(8)、儲氣槽及管線：、管線：儲氣
    槽二管線配置於靠西側天花板處，即臨近三一五號之間隔牆（相片一七七、一七
    八），管線外表已明顯生銹，末端之灌入液體管與回流氣體管情形如相片一七九
    ，管線係從後院一直連接至騎樓，各段情形如相片一八○至一八五。、儲氣槽
    ：係臥式、一千二百公斤之儲氣槽，儲氣槽一端是檢查孔，檢查孔外之蓋子已拆
    下（相片一八六，參照原始相片），底部情形如相片一八七，另一端設有氣相
    管、液相管、回流管、溫度錶及壓力錶等（相片一八八、一八九）。２、二樓：
    (1)、二樓外側可發現由內而外之裂痕（相片一九○），內部物品、橫樑及北側牆
    壁情形如相片一九一至一九三。煎餅機已傾倒（相片一九四、一九五、原始情況
    參照相片），煎餅機之操作開關並未歸定位（相片一九六、一九七），地面上
    已脫離機身之開關發現亦未歸定位（相片一九八），近煎餅機之電源開關情形如
    相片一九九、二○○。另二樓樓梯及其上物品情形如相片二○一、二○二（參照
    原始相片）。(2)、東側牆壁情形如相片二○三，供應奶酥機之瓦斯管路情形如
    相片二○四，參照原始相片可發現管路末端係事後拆除（相片二○五、二○六
    ），管路上設有一壓力錶，錶針係指向「○」之位置（相片二○七、二○八），
    該瓦斯管路一直連結至房屋後段圍牆（相片二○九至二一二）。(3)、地面上發現
    有黑色軟管（相片二一三），軟管末端切緣情形如相片二一四，天花板情形如相
    片二一五、二一六，南面圍牆破損情形如相片二一七、二一八，南面圍牆二側情
    形如相片二一九至二二二。３、三樓：(1)、三樓屋頂係以鋼架、鐵皮及石棉瓦組
    成，部分鋼架、鐵皮已毀壞，由北往南所見情形如相片二二三、二二四，由南而
    北所見情形如相片二二五。(2)、北側物品堆放情形如相片二二六、二二七，其中
    發現有四桶五十公斤裝之瓦斯桶，瓦斯桶外部多已生銹，正面情形如相片二二八
    至二三○，瓦斯桶登記卡情形如相片二三一至二三四，其中有二瓦斯桶上分別印
    有「東寶公司」（相片二三五）、「三通公司、星」字樣（相片二三六、二三七
    ），四瓶瓦斯桶角閥之灌裝口（液化石油氣之進出口）情形分別如相片二三八至
    二四一，將其中一瓶開啟後情形如相片二四二。(3)、南側牆壁受損情形如相片二
    四三，於西南側牆壁上設有一電源開關，其外觀情形如相片二四四，窗戶受損情
    形如相片二四五、二四六。升降梯已傾倒、橫臥於一樓後院，其情形如相片二四
    七。另由三樓所見後院情形如相片二四八。４、瓦斯桶：於一樓共發現四桶瓦斯
    桶；分別於房屋後段發現一桶四公斤裝及一桶二十公斤裝之瓦斯桶（相片二四九
    、二五○），後院及水塘處發現二桶五十公斤裝之瓦斯桶（相片二五九、二六○
    及二六六至二六九）。(1)、四公斤：四公斤裝之瓦斯桶角閥未接有瓦斯管線，其
    灌裝口情形如相片二五一、二五二。(2)、二十公斤：二十公斤裝之瓦斯桶角閥連
    接有瓦斯管線（相片二五三），將瓦斯管線拆下後，其灌裝口情形如相片二五四
    、二五五，拆下之瓦斯管線情形如相片二五六，於管線上發現有破損之痕跡（相
    片二五、二五八）。(3)、五十公斤：、於後院發現有一桶五十公斤裝之瓦斯桶
    （相片二五九、二六○），其上印有「三通」字樣（相片二六一），角閥上未連
    接瓦斯管線，其灌裝口情形如相片二六二至二六五。、於南側水塘邊發現一桶
    五十公斤裝之瓦斯桶（相片二六六至二六八），於近桶底處發現有破洞，上半部
    有燃燒痕跡，角閥上未連接瓦斯管線（相片二六九），角閥上之安全閥情形如相
    片二七○，另一側灌裝口及盲帽塞情形如相片二七一至二七五，角閥正反面情形
    如相片二七六、二七七，角閥卸下後，瓦斯桶上端情形如相片二七八、二七九。
    另與原始相片及比對，研判可能為同一桶瓦斯桶。５、現場模擬：由榮星氣
    體股份有限公司負責人乙○○，於一樓空地上以四公斤裝之瓦斯桶，現場模擬瓦
    斯外漏情形：（ａ）瓦斯桶於立狀，將開關打開時，未發現灌裝口處有霧狀白煙
    或其他顏色之氣體（相片二七九、二八○）；（ｂ）將瓦斯桶傾倒，呈水平狀態
    ，將開關打開時，於灌裝口前方可發現霜狀白煙（相片二八三至二八五）。６、
    證物情形：連接儲氣槽管線末端之回流氣體管及灌入液體管近照情形如相片二八
    六、二八七，於一樓房屋後段地面上發現之瓦斯管線近照情形如相片二八八，後
    院發現之五十公斤裝瓦斯桶，其角閥近照情形如相片二八九，於水塘旁發現之五
    十公斤裝瓦斯桶，其角閥近照情形如相片二九○。另二樓發現之黃色管線近照情
    形如相片二九一。陸、分析與研判一、液化石油氣之性質：(一)、液化石油氣係主
    要由丙烷與丁烷混合而成，在常溫與常壓下為氣體，加壓或降溫，均可液化成液
    體，此時體積縮小至約為氣體時體積之二百五十分之一，反之當使用時液體變為
    氣體，其體積又膨脹約二五○倍（此即為氣化率）。(二)、漏氣：液化石油氣係屬
    無色、無味之氣體（不含臭劑），一旦由鋼瓶大量外漏，其壓力與溫度立即變化
    ，使附近空氣中之水氣凝結成霜狀白煙，於鋼瓶旁邊尚可聞到噓噓之聲，此時可
    斷定鋼瓶上之角閥（開關閥）已漏氣；若是經由角閥所接出之管線因劣化、破損
    而漏氣，因液化石油氣通過調整器後，壓力已降低，恢復成常壓，漏出時已無噓
    噓之聲，亦難有白煙之產生。(三)、液化石油氣係以液體形態儲存，以丙烷為例當
    溫度高於丙烷之臨界溫度96.8℃時，即氣化無法保持液態，體積膨脹約二五○倍
    ，若因溫度急速上升且鋼瓶安全閥故障，一旦超過鋼瓶所能承受之壓力，其壓力
    可能使容器爆裂。(四)、工業用瓦斯（指含有含丙烷與丁烷成分）與家用桶裝瓦斯
    (含丙烷與丁烷成分)在氣體狀態時，其氣體比重約為空氣之1.7倍。二、地下室
    情形：由311號地下室磚牆嚴重受損及物品散落情形（相片、），研判三一
    三號地下室有爆炸現象。三、一樓情形：(一)、水泥柱：西側及東側第三根至第五
    根水泥柱嚴重受損，內部鋼筋已裸露，且分別向西側及東側彎曲（相片一一八、
    一三四），其受損情形較第二根水泥柱（相片一一七、一三一）及第六根水泥柱
    （相片一二五、一三九）嚴重，研判爆炸中心應位於第三及第五根水泥柱之間。
    (二)、橫樑：第三根橫樑嚴重受損，左側已斷裂懸於空中（相片一一五），第四根
    橫樑亦受損並朝門口方向（即北方）彎曲（相片一四四至一四七），惟房屋後段
    物品係往後院方向（即南方）傾倒（相片），且由上述水泥柱彎曲受損情形，
    研判爆炸中心點應位於房屋中段第四根水泥柱與第五根水泥柱附近。(三)、瓦斯桶
    ：於水塘邊發現有燃燒痕跡之五十公斤裝瓦斯桶，與原始相片及比對，研判
    可能為同一桶瓦斯桶，其原始位置應位於房屋後段。另根據大溪分隊消防隊員曾
    國元稱，爆炸當時有一瓦斯桶在燃燒，可知當時燃燒的瓦斯桶開關係位於「開」
    之位置，惟是否有瓦斯洩漏現象，因瓦斯管線未尋獲，且瓦斯桶已非案發當時之
    原始狀態，致無法進一步研判。(四)、管線：連接儲氣槽之灌入液體管與回流氣體
    管，距今已逾七年，管線當時之原始狀況及接於儲氣槽二端之情形，均已無法回
    復，故無法進一步測試。(五)、儲氣槽：爆炸後儲氣槽於屋後空地發現，外觀上未
    發現炸裂現象，儲氣槽之檢查孔外側仍留有蓋子（相片），惟本局勘查時，儲
    氣槽外觀已生銹，二端之檢查孔（相片一八六），及氣相管、液相管、回流管、
    溫度錶及壓力錶等（相片一八八、一八九），因非原始狀況，故無進一步檢測之
    必要。四、二樓情形：(一)、由南側女兒牆整面傾倒（相片一六○）、牆壁上緣破
    裂情形（相片二一七、二一八）及北側牆壁下半部外凸等受損現象（相片一九○
    ），與一樓南面牆壁上緣破裂情形相比對（相片一五四、一五五），研判二樓亦
    有爆炸現象。(二)、二樓女兒牆傾倒懸掛於一樓近天花板處，牆面上未發現磚頭撞
    擊痕跡（相片一六○至一六二），外緣有破損現象（相片一六三、一六四），與
    原始相片相比對，研判一樓發生爆炸後，二樓女兒牆才傾倒垂下，致於牆面上
    未發現一樓後段磚牆爆炸碎裂後，碰撞牆面之痕跡（參照相片）。(三)、二樓前
    段地面上發現有爆炸所造成之破洞，破洞旁之物品約向外側傾倒（相片），研
    判該爆炸破洞為一樓爆炸所影響。五、三樓情形：由置於地面上之物品（相片
    、、）未明顯發現爆炸所造成之傾倒及彎曲、變形等現象，研判三樓無爆炸
    現象。六、證人供述：住於三一一號黃顯榮稱，於案發前曾於後院南側看到儲氣
    槽洩漏瓦斯。因工業用瓦斯（指含有含丙烷與丁烷成分）於氣體狀態時，其氣體
    比重約為空氣之1.7倍，如洩漏位置係來自一樓儲氣槽本體時，以現場結構及設
    備等情況，研判瓦斯由一樓飄散至二樓之可能性甚低；反之由二樓飄落一樓及地
    下室之可能性較高。柒、結論：一、爆炸現象：整體而言，地下室、一樓、二樓
    均有爆炸現象，三樓則未發現明顯爆炸現象；受損情形一樓較二樓、三樓嚴重，
    二樓較三樓嚴重，爆炸中心應位於第四根水泥柱及第五根水泥柱之間。二、爆炸
    原因：(一)、因瓦斯之比重較空氣高之故，故由一樓飄散至二樓之可能性（或機率
    ）甚低，除非有特定條件能使空氣對流，惟於現場未發現明顯能使空氣由一樓往
    二樓流通之設備，故瓦斯由二樓往一樓至地下室蓄積之可能性較高。(二)、查一樓
    內部格局，有辦公廳、臥室、廁所、儲物架及原料區等，其中位於一樓前段之辦
    公廳，據屋主稱，隔間牆之上端連接至天花板。由此可見一樓所剩餘之空間相對
    減少，於有限空間及相當時間情形下，瓦斯洩漏時，遇適當能量則引起爆炸。三
    、瓦斯來源：由於二樓也有爆炸現象，本局現場勘查時，於二樓未發現有瓦斯桶
    ，如當時未置有瓦斯桶，則外洩瓦斯來自其他管線之可能性較高，因勘查時現場
    已非原始狀態，且未尋獲完整之管線，難以研判瓦斯係出自二樓之何處。附註：
    01、為便於敘述，有關桃園縣蘆竹鄉○○路○段三一三號、三一一號、三○九號
    及其他房屋，以下均以門牌號碼簡稱。02、左側及右側係由馬路面向爆炸現場為
    區分基準，位於爆炸現場三一三號左側者為三一一號，右側者為三一五號。左側
    為東方，右側為西方，門口為北方，屋後為南方（詳現場平面圖）。03、以下房
    屋之門牌號碼係依據卷宗內原始相片所記載之內容。04、相片一至相片一○八係
    卷宗內所附案發時之原始相片。05、第三根橫樑係與第三根水泥柱垂直相接，第
    四根橫樑係與第四根水泥柱垂直相接。06、詳卷宗所附桃園縣蘆竹鄉○○路○段
    三一三號一樓現場平面圖（見本院上更二證物卷一、二），以上之鑑定報告係由
    前述具專業特別知識之鑑定人為之，且內容詳盡，分析均依證據為之，自屬正確
    可採。
(五)、自訴人對於上開鑑定結果，另稱北港公司之二樓亦有爆炸之現像，再參酌液化石
    油氣之比重較空氣為重，及現場一樓房屋之格局，進而推論瓦斯係由二樓洩出云
    云，主張二樓並未發生爆炸，鑑定之結果有誤，並聲請由土木技師公會及刑事鑑
    識科人員就「二樓是否曾發生爆炸」一事，再行勘驗並為鑑定。本院向刑事警察
    局查覆，該局查覆如下：一說明：東、西側之牆壁未發現明顯爆損現象，惟南側
    相較於東、西二側之屋內結構脆弱之故，致爆炸發生之瞬間，爆炸威力往四周宣
    洩時，即由較脆弱之處炸開，致東西二側牆壁完好無損是為正常現象。又因一樓
    、二樓之爆炸威力不同（二樓爆炸威力較一樓為弱），故所造成之受損現象亦不
    同。二、說明：關於爆炸產生之受損現象同前揭說明，另爆炸並非必然產生燒灼
    之現象，需視現場情況而定，如現場可燃物的情形。三、說明：二樓北面牆底由
    內往外凸，牆面有二條明顯之裂痕（相片一九○），究其原因，非受二樓地板隆
    起、擠壓所造成，因隆起、擠壓之方向應向上或向下，又如係一樓氣爆氣流上沖
    二樓所造成，則其爆炸威力方向應由下往上（即由地板往天花板方向），非由內
    往外，故造成二樓北面牆底由內往外凸，及牆面上裂痕之原因，係起因於二樓亦
    有爆炸現象之故。另女兒牆之傾倒方向亦與一樓氣爆氣流上沖二樓之方向不同。
    五、說明：(一)查本局九十年三月二十八日（九○）刑鑑字第二九八九六號函檢
    附之勘查報告第十一、十二頁有關爆炸原因：(一)「瓦斯之比重較空氣高之故，
    故由一樓飄散至二樓之可能性（或機率）甚低，除非有特定條件能使空氣對流，
    惟於現場未發現明顯能使空氣由一樓往二樓流通之設備，故瓦斯由二樓往一樓至
    地下室蓄積之可能性較高。(二)次查前揭消防署九十年二月二十二日九十消署預
    字第九○○○九三八號函之附件說明六，係就「本件現場有五十公斤桶裝瓦斯與
    一千二百公斤容量之工業用液化石油氣儲氣槽，請說明，五十公斤桶裝瓦斯漏氣
    （請說明一個至五個情形），所產生之爆炸，與判決書所載之損害，是否相當？
    或需一千二百公斤之工業用天然瓦斯漏逸始會產生本件之爆炸情況」所作說明。
    (三)由上述可知本局與消防署係針對不同之情況所作之說明。六、說明：(一)液
    化石油氣其成分為丙烷、丁烷之混合氣體，天然瓦斯其主成分為甲烷及部分乙烷
    ，兩者為完全不同成分之氣體。(二)綜觀本案所爭議之瓦斯來源其成分皆為液化
    石油氣（ＬＰＧ，丙丁烷混合氣體），並無疑義。(三)本案桃園地方法院八十四
    年四月二十一日、八十三年度自字第五三號刑事判決書所載乃將液化石油氣誤植
    為天然瓦斯，即一千二百公斤之瓦斯儲氣槽內之存放氣體為液化石油氣，本局僅
    再次陳明前開意旨。(四)學術上並無「連續爆炸」或「波狀連續爆炸」之名詞，
    僅有「二次爆炸」、「三次爆炸」。文中所述二次爆炸係先後之別，但爆炸幾乎
    是同時發生，如先由一樓爆炸並在極短時間內二樓亦發生爆炸之意。七、有關北
    港公司現場瓦斯配管狀態，曾附上榮星氣體股份有限公司（下簡稱榮星公司）之
    確認說明書，內述及一樓至二樓之舊有管線確非榮星公司裝配，而北港公司切結
    書中則書明瓦斯管線路施工設計為榮星公司等字，惟未註明承接施工日期及第幾
    層樓管線等重要內容，因內容欠詳，尚需有關單位查明」，是其以書面說明自訴
    人所述之疑義，亦甚為詳盡而可採。
(六)、本院通知自訴人認為應通知到場之土木技師、刑事警察局、施多喜教授等人，於
    九十年七月二十日再至現場履勘，依自訴人聲請內容勘驗後，土木技師作勘驗鑑
    定意見為（本院上更二卷四第一八四頁）：「二、１說明：經由現場勘查，二樓
    前側（即北邊）牆外凸現象之成因，係因二樓地板朝前側（即北邊）牆之方向隆
    起而使得其前方之樓板受到擠壓，並因而推移二樓前側（前北邊）牆造成。２、
    說明：經由現場勘查，二樓南側女兒牆兩側無鋼筋與牆壁相連。３、說明：經由
    現場勘查，二樓南側女兒牆傾倒之可能原因為建築物受到振動時，其兩側無鋼筋
    與牆壁相連造成；但因女兒牆底部有設置鋼筋使得女兒牆未掉落。至於牆壁上緣
    破裂之可能原因主要為建築物受到振動所造成。如果是近距離氣爆所引致之牆壁
    裂縫，其牆壁面磚應會有嚴重受損及錯動，而不應僅有裂縫而已。４、說明：經
    由現場勘查，二樓兩側牆壁面磚裂紋之可能原因主要為建築物受到振動所造成。
    如果是近距離氣爆所引致牆壁裂縫，其牆壁面磚應會有嚴重受損及錯動，而不應
    僅有裂縫而已」（見本院上更二四卷第一八四頁，台北市土木技師公會九十年七
    月二十四日函），認二樓並未有爆炸之現象，但刑事警察局之鑑定報告比較，可
    見內容簡略，論述未依證據，而不完備，自不可採。
(七)、刑事警察局再次鑑定意見為：現場勘查相關說明資料：一、二樓北面牆壁發現有
    由內往外凸之現象，牆面有二條明顯之裂痕，整面牆壁經現場測量結果，厚約
    58cm，向外凸出範圍約498cm，向外凸出最大位移約15cm（相片１至３及平面圖
    ）。二、由本局九十年三月二十八日（九Ｏ）刑鑑字第二九八九六號函檢附之現
    場勘查報告及照片，可知二樓北面牆底由內往外凸之現象，非受二樓地板隆起、
    擠壓所造成（參照相片４），因隆起、擠壓之方向應向上或向下，又如係一樓氣
    爆氣流上沖二樓所造成，則其爆炸威力方向應由下往上（即由地板往天花板方向
    ），非由內往外，故造成二樓北面牆壁（厚約58cm、向外凸出範圍約498cm、向
    外凸出最大位移約15cm）由內往外凸之結果，係起因於二樓亦有爆炸現象之故。
    三、另由二樓女兒牆（長約375cm、寬約105cm、厚約10cm)傾倒之方向（相片５
    、６)，其受力方向與一樓氣爆氣流上沖二樓之方向不同，一樓之爆炸壓力沿樓
    梯之斜角向天花板洩壓，構造堅固之北側牆壁嚴重受損，如此強大壓力非能自一
    樓爆炸力沿樓梯相反方向之壓力所能造成，故二樓有爆炸現象（相片７至１５）
    。四、二樓之破洞及隆起位置說明：(一)二樓之破洞位置如下：１、下陷最前端
    點距二樓北側窗戶約445cm，最長直徑約850cm，緊連右側牆壁，寬約280cm；若
    依現瑒天花板上之樑柱作區分，則約介於第二跟至第四跟樑柱之間。２、其面積
    約238000cm2（850cm*280cm）。(二)二樓之隆起位置如下：１、隆起中心距二樓
    北側窗戶約407cm，隆起直徑約284cm。２、隆起面積約20164cm2（142cm*142c m
    ）。（本院上更二卷五第六二頁至七三頁，附再次勘驗現場平面圖，內政部警政
    署刑事警察局九十年八月三十一日（九十）刑鑑字第一七三三四七號函，檢附之
    現場勘驗相關說明資料），認二樓確曾發生爆炸之現象。且依刑事鑑識科上開函
    文所附之照片（見本院上更二卷五第六五頁）所示，二樓之樓地板靠近北邊牆處
    ，並未發生位移。另牆壁、面磚破裂之程度，應與其所受衝擊力之大小有關，刑
    事警察局亦補充說明，東、西側之牆壁未發現明顯爆損現象，主要係因南、北側
    之屋內結構相較於東、西二側之屋內結構脆弱之故，致爆炸發生之瞬間，爆炸威
    力往四周宣洩時，即由較脆弱之處炸開，致東西側牆壁完好無損是為正常現象。
    又因一樓、二樓之爆炸威力不同（二樓之爆炸威力較一樓為弱），故所造成之受
    損現象亦不同等語（見本院上更二卷四第二頁）。故尚難僅以其破損之程度較一
    樓及地下室輕微，即認其未有爆炸之現象。且又若如自訴人所述，北邊牆之外凸
    及南面女兒牆倒塌，係因係一樓氣爆氣流上沖二樓所造成，則其爆炸威力方向應
    由下往上（即由地板往天花板方向），非由內往外，而造成二樓北面牆壁向外凸
    出。準此，應以刑事鑑識科所鑑定之意見為可採，二樓確曾發生爆炸，致北面牆
    外凸，南面女兒牆斷裂等情。故自訴人主張二樓未曾發生爆炸一事，應不足採。
五、為詳究本件瓦斯屬性、爆炸現象，分向相關專業機構函查結果部分：
(一)、北區勞工檢查所覆函略以：災害現場地下室及一樓經爆炸後毀損嚴重（二樓板第
    二－第四樑柱之間呈向上爆裂後塌陷，第三橫樑炸斷；一樓板第二－第六樑柱之
    間向下塌陷，左、右兩側磚牆向兩側房屋方向倒塌，兩側樑柱呈圓弧形彎曲且其
    底部破碎。），又該公司係生產餅乾（餅干）等食品，其烘焙餅乾係使用液化石
    油氣，爆炸災害發生當日係星期一上午七時三十分許，災害前一日為星期日，該
    公司至少有一日未生產，依此研判，故災害檢查報告書內記載：「依災害發生經
    過及現場概況研判，本次災害發生原因可能為液化石油氣有洩漏積存現象。」。
(二)、桃園縣消防局函覆略以（見本院上更二卷二第一一六頁）：「本案所據資料為現
    場相關人員之說明（談話筆錄），消防人員搶救時所見情形（火災出動觀察紀錄
    ），火災現場跡證（現場勘查照片）及採證現場證物以GCMS【氣相層析質譜儀】
    鑑析之結果（圖譜）等。「起爆原因以瓦斯外洩」之瓦斯，究為瓦斯儲存槽之天
    然石油氣或家用桶裝瓦斯？經查目前供燃料使用之可燃性氣體正確名稱為天然氣
    （Ｌ．Ｎ．Ｇ）及液化石油氣（Ｌ．Ｐ．Ｇ）二種，無所謂之「天然石油氣」；
    其中，天然氣以甲烷為主要成分，而液化石油氣則以丙烷及丁烷為主要成分。有
    關查覆「起爆原因以瓦斯外洩」之瓦斯，究為瓦斯儲存槽之天然石油氣或家用桶
    裝瓦斯，應先確認瓦斯儲存槽儲存何種氣體而定。曾員以火災出動觀察紀錄所載
    之情狀於瓦斯桶瓦斯漏逸引爆後，接頭或管線脫落，殘餘瓦斯再自接頭處洩出遇
    火燃燒；或儲氣槽石油氣洩漏引爆，導至瓦斯桶接頭管線脫落，瓦斯外逸而燃燒
    等二種狀況均可能造成相同之情形。據查詢第一時間抵達現場之消防隊員曾國元
    表示當時未聞到有瓦斯味。目前工業用瓦斯有天然氣及液化石油氣二種，天然氣
    及液化石油氣本身均為無色無臭，若未添加臭劑，於瓦斯漏逸時無法聞到臭味，
    反之，若有添加臭劑，於瓦斯漏逸時則可聞到臭味。工業用瓦斯如自儲氣槽任一
    部分逸出，若洩漏口小於針頭不會產生「白色不明煙霧」，若洩漏口大於釘頭且
    一直漏逸噴出而尚未引燃時，則可能產生「白色不明煙霧」。工業用瓦斯與家用
    桶裝瓦斯及大台北天然管線瓦斯三者，如有添加臭劑，瓦斯漏逸時可聞到臭味，
    相反則不會聞到。經查家用桶裝瓦斯及大台北天然管線瓦斯均有添加臭劑；而工
    業用瓦斯若未添加臭劑，於瓦斯漏逸時無法聞到臭味，反之，若工業用瓦斯有添
    加臭劑，於瓦斯漏逸時則可聞到臭味。經查家用桶裝瓦斯為液化石油氣，比重較
    空氣大，故瓦斯漏逸時會積沉於較低處所。大台北天然瓦斯為天然氣，比重較空
    氣小，故瓦斯漏逸時不會積沉於較低處所。工業用瓦斯若為液化石油氣，則瓦斯
    漏逸時會積沉於較低處所；若為天然氣，則瓦斯漏逸時不會積沉於較低處所。工
    業用瓦斯與家用桶裝瓦斯及大台北天然瓦斯，於瓦斯漏逸時，只要濃度進入爆炸
    範圍內，三者遇電氣火花都會發生氣爆。現場瓦斯洩漏所產生之爆炸損害，是以
    空氣中漏逸之瓦斯濃度進入爆炸範圍之內為關鍵，經查液化石油氣之爆炸範圍約
    為百分之一點八至百分之九點五；天然氣之爆炸範圍約為百分之四點四至百分之
    十五點四，並非瓦斯量多寡的問題。如桶裝瓦斯外洩濃度達到爆炸範圍遇火源產
    生氣爆，致工業用瓦斯儲存槽管線接頭脫落，造成內部氣體逸出，遇火源會引火
    燃燒，不會產生連續爆炸之情形。桶裝瓦斯或工業用瓦斯儲氣槽或管線瓦斯，因
    瓦斯或天然氣漏氣爆炸，瓦斯桶、儲氣槽、管線等會因爆炸而毀損，但不致因而
    爆裂。桶裝瓦斯或工業用瓦斯（如有加臭劑）於漏逸爆炸後，短時間內現場會殘
    留瓦斯味，但會因空氣對流而逐漸消失。瓦斯爆炸時可能會使其他瓦斯桶接頭脫
    落，造成瓦斯之洩漏，但洩漏之瓦斯，僅會引火燃燒，不會產生連續爆炸之情形
    。家用瓦斯桶（液化石油氣）漏氣後，必需與空氣混合達到爆炸範圍內，遇火源
    才會產生氣爆。如家用瓦斯桶（液化石油氣）漏氣後，與空氣混合未達到爆炸範
    圍內及無火源則不會產生氣爆。如桶裝瓦斯漏氣引爆後，震脫儲存槽接頭，致內
    部氣體外洩，遇火源會引火燃燒，不會產生連續爆炸之情形。儲氣槽漏氣，引爆
    後震脫瓦斯桶接頭或管線，致內部瓦斯外逸，遇火源會起火燃燒並可能造成部分
    包裝箱起火燃燒，同樣的不會產生連續爆炸之情形」。
(三)、內政部消防署函覆略以（見本院上更二卷二第一六五頁）：「一、說明：工業用
    瓦斯有天然氣（NG）及液化石油氣（LPG)二種，依臺灣桃園地方法院刑事判決（
    八十三年度自字第五三號）「事實」部分之內容所述，本案所稱「瓦斯」應係指
    液化石油氣。查工業用液化石油氣目前法令並無應添加臭劑之規定。惟中國石油
    公司對工業用液化石油氣（該公司稱為工業用混合丙丁烴）一般都會添加有臭劑
    （除非客戶特別要求，才未加臭劑），供漏洩時之察覺，故可聞到臭味。二、說
    明：工業用液化石油氣為丙烷、正丁烷及異丁烷之混合物，在儲氣槽內屬液化氣
    體，為無色、無味之液體狀態，易揮發，少量洩漏時，不易查覺。惟若大量洩漏
    時，瞬間大量氣化之情況下，有可能產生白色煙霧。三、說明：供一般家庭或營
    業燃料使用之液化石油氣及天然管線均有添加臭味之規定（詳見煤氣事業管理規
    則第十七條及高壓氣體勞工安全規則第七十四條），至工業用液化石油氣及天然
    氣，則無添加臭味之規定（如問題一說明）。四、說明：工業用液化石油氣與家
    用桶裝瓦斯為丙烷、正丁烷及異丁烷之混合物，比重約為1.8（依成份之種類及
    比例不同而有所差異），比空氣重，漏逸時易滯留於低處或角落；至大台北天然
    管線瓦斯，其主要成份為甲烷，比重約0.56，比空氣輕，漏逸時往上方飄散。五
    、工業用瓦斯與家用桶裝瓦斯、大台北天然管線瓦斯，三者漏逸時，何者會因使
    用電器而發生氣爆？說明：三者均為易燃性氣體燃料，漏逸時何者會因使用電器
    而發生氣爆，應決定於漏逸至空氣中之濃度是否達其爆炸範圍及使用之電器是否
    產生電弧火花等火源而定... 七、說明：桶裝瓦斯爆炸波及工業用天然瓦斯儲氣
    槽，如造成接頭脫落，在大量ＬＰＧ洩漏之情況下，易與空氣形成可燃性混合氣
    體，如達到爆炸範圍又受瓦斯爆炸波及時，則有可能引起大規模之燃燒現象，嚴
    重者可能發生爆炸。八、說明：若受爆炸燃燒或衝擊力波及，瓦斯桶、儲氣槽、
    管線等有可能受到毀損，惟其破壞程度，仍需視現場狀況而定（如問題六說明）
    。九、說明：可燃性氣體漏逸爆炸後，現場仍可能有殘留之瓦斯。十、現場如為
    一桶家用五十公斤漏逸瓦斯，引爆後，是否會有可能使其他家用瓦斯桶接頭脫落
    ，而引起連續爆炸？說明：應視是否受到爆炸燃燒或衝擊力之波及等情況而定。
    十一、說明：家用瓦斯桶漏氣與空氣瓦相混合，空間內此可燃性混合氣體濃度達
    一定程度，若遇火源則可能引起空間內可燃性混合氣體發生均勻性氣爆，繼而引
    起火災」。
(四)、大台北區瓦斯股份有限公司函覆略以（見本院上更二卷二第一六六頁）：「瓦斯
    」是一般大眾對氣體燃料的通稱，目前臺灣地區供作家庭使用之氣體燃料分為「
    液化石油氣」（ＬＰＧ）與「天然氣」（ＮＧ）二大類。「液化石油氣」與「天
    然氣」皆具無色、無味、無毒、易燃等特性，基於安全考量，兩者供應家庭使用
    之氣體皆添加臭劑，一有漏氣即可察覺（節錄自經濟部能源委員會及中國石油公
    司編印之認識瓦斯手冊）。「液化石油氣」主要成份為丙烷及丁烷，比重比空氣
    重，漏氣時往下沉，易滯留在低處或角落，在空氣中混入一．八％至九．五％的
    「液化石油氣」，遇到火源時會產生燃燒或爆炸；「天然氣」主要成份為甲烷，
    比重比空氣輕，漏氣時易往上飄散，空氣中之「天然氣」含量達五％室十五％之
    間，遇到火源會引起燃燒或爆炸（節自經濟部能源委員會及中國石油公司編印之
    認識瓦斯手冊）」。
(五)、刑事警察局函覆略以（見本院上更二卷二第一八一頁至一八六頁）：「、一、
    說明：因來文判決書所載工業用天然瓦斯，為丙、丁烷混合，簡稱ＬＰＧ，實係
    液化石油氣，依據前述瓦斯性狀說明所載，凡供家庭使用者必有添加臭劑，逸漏
    時即可聞到，但供應工業用之液化石油氣則應視其用途及當時中油與客戶間之約
    定而決定是否添加臭劑，故請洽榮星氣體股份有限公司。二、說明：一般工業用
    瓦斯係將氣體藉高壓將其液化成液體後裝於鋼瓶內，一旦由鋼瓶大量外漏，則會
    自空氣中吸收熱量，致使溫度驟降造成附近空氣中之水分凝結成霜狀白煙... 三
    、說明：家用桶裝瓦斯、大台北天然管線瓦斯因依煤氣事業管理規則第十七條規
    定，均有添加臭劑，故二者逸漏時均可聞到，至於工業用瓦斯是否添加臭劑，涉
    及當時之運輸商及客戶與瓦斯公司之訂購細節。四、說明：工業用瓦斯（指含有
    含丙烷與丁烷成分）與家用桶裝瓦斯（含丙烷與丁烷成分）在氣體狀態時，其氣
    體比重約為空氣之１．７倍，而大台北天然管線瓦斯（主要成分為甲烷），其氣
    體比重約為空氣為○．５倍，故三者逸漏時，工業用瓦斯與家用桶裝瓦斯會積沈
    於地面，倘有良好之通風及對流條件時，為其例外。五、說明：工業用瓦斯（指
    含丙烷與丁烷成分）與家用桶裝瓦斯（含丙烷與丁烷成分）、大台北天然管線瓦
    斯（主要成分為甲烷）三者逸漏時，工業用瓦斯與家用桶裝瓦斯其爆炸界限約１
    ．９－８．９％，大台北天然管線瓦斯其爆炸界限約４．９－１５．４％，一旦
    外漏之量達上述之界限範圍內，若遇足夠之熱源則會發生爆炸... 七、說明：若
    液化石油氣逸漏之量與空氣混合後達到爆炸界限內，且有熱源供應，即有可能產
    生爆炸，惟產生二次、三次爆炸之可能性端視現場之間隔、有無火源、瓦斯逸漏
    時間，空間大小、對流等狀況而定。來文所指之「連續爆炸」或「波狀連續爆炸
    」情形，當係意旨於學術上所謂二次爆炸、三次爆炸．．．而言。九、說明：因
    氣爆之瞬間已將大部分逸漏之瓦斯消耗怠盡，故現場瀰漫工業用天然瓦斯（瓦斯
    石油氣）之可能性低，惟仍需考慮是否另有其他瓦斯管線逸漏或因空間死角殘餘
    之可能。十、說明：關於是否引起其他家用瓦斯桶接頭脫落，需考量現場瓦斯桶
    之配置、瓦斯桶相互間之距離、擺設及爆炸威力等問題。針對本案現場而言，如
    各瓦斯桶以管線連接使用，且各瓦斯桶均為開啟狀態時，若其中一桶瓦斯引爆，
    爆炸威力可能會扯開管線，漏出大量瓦斯後，倘有明火存在時則會引起燃燒，一
    旦開始燃燒，則無爆炸之可能，惟若當時無火源存在，而蓄積之氣體與空氣混合
    後達爆炸界限，若有適當熱源，不無可能會再次引起爆炸，即所謂二次、三次．
    ．．爆炸。十一、說明：針對本案現場而言，若只有一個家用瓦斯桶漏氣，引起
    氣爆後，因氣爆之瞬間已將大部分逸漏之瓦斯消耗怠盡，故再次引起爆炸（二次
    爆炸、三次爆炸等情形）之可能性低，惟現場若有其他非屬瓦斯之可燃性氣體如
    有機溶劑則另當別論」。
(六)、中國石油公司函覆略以（見本院上更二卷二第一九○頁）：「 (一)中國石油公
    司之工業用液化石油氣之產品種類為丙烷、丁烷及混合丙丁烴。其中丙烷、丁烷
    因少部客戶當原料用，為避免臭味影響原料用戶之產品品質，故未添加臭劑。另
    混合丙丁烴除少數特殊用途外，大部分皆添加臭劑，當添加臭劑之產品發生漏逸
    時，即可聞到臭味。(二)當液化石油氣（瓦斯）自儲氣槽有洩漏時，所見「白色
    不明煙霧」，可能是因液化石油氣，吸收空氣中熱量，使大氣中之「水氣」凝結
    成的「白色霧狀」。(三)家用桶裝瓦斯及經添加臭劑之混合丙丁烴，因含臭味成
    份，漏逸時皆可聞到味道。(四)工業瓦斯與桶裝瓦斯皆是「丙丁烴」，比空氣重
    ，可能會在空氣流通性差的地下室或房間死角滯留徐，久遇火即爆。(五)三者皆
    會因電器開關之火花而爆炸。(六)理論上一公斤液態瓦斯漏出後，會造成約１○
    ○㎡的室內，離地２５公分範圍瀰漫「瓦斯氣」，遇火即爆，因此，所敘述之爆
    炸，即不論從任何儲氣槽或５○公斤桶中，只要有漏了「一公斤」液態瓦斯，就
    會產生如此威力。(七)若桶裝瓦斯爆炸導致儲氣槽接頭脫落漏出其內瓦斯，當然
    會發生連續爆炸。(八)任何瓦斯漏氣爆炸，都可能會導致瓦斯桶、儲氣槽或管線
    等毀損或爆製。(九)瓦斯自容器漏出，到爆炸濃度遇火花即爆，但並未能止住繼
    續漏氣，因此，爆炸後，很可能現場繼續留有「瓦斯味」。(十)瓦斯爆炸可能會
    導致其他瓦斯桶接頭炸損或脫落而漏氣，引起再次爆炸。(十一)連續爆炸之形成
    乃是爆炸後，瓦斯繼續外洩，累積到「爆炸濃度」，遇「火源」而又再次爆炸完
    後，繼續有瓦斯漏源是連續爆炸的主因」。
六、證人黃顯榮與黃萬來所陳不可採部分：證人即北港食品公司隔壁工廠老闆黃顯榮
    ，其前後陳矛盾，所陳應以警訊所述為真，嗣後改稱之詞，與警訊及其他人所述
    不符，且業與自訴人就本案和解（自訴人戊○○於本院審理期日陳明與黃顯榮和
    解，本院上更二卷五第一六九頁，黃顯榮於警訊所陳損失約新台幣一千五百萬元
    ，見八二偵字第九○七一號影印卷第二五頁反面，為所有左鄰右舍中，向北港公
    司求償額最高者）其所為陳述與具體事證不合，不足為被告不利事證，其理由如
    下：
(一)、其於八十二年六月二十八日案發日於蘆竹分駐所警訊稱：「（北港食品公司爆炸
    前你可有發現可疑人、事、物？）沒有」（見八十二年相字第八九一號影印卷二
    五背頁），核與三一七號林清河於案發八十二年六月二十八日於蘆竹分駐所警訊
    稱：「（北港食品公司爆炸前你可有發現可疑人、事、物？）沒有」（見八十二
    年相字第八九一號影印卷二六背頁）相符，更與鄰居之楊建輝是日稱爆炸時現場
    未見可疑人（同上卷第二七背頁），住於三二○號之童黃秀英是日所陳爆炸前未
    見可疑人事之詞一致（同上卷第二九背頁），復與住於三一八號之童明乾是日所
    稱爆炸前未見可疑人事（同上卷三十頁），更與住於三一二號之周業裕於是日稱
    爆炸前未發現可疑線索（同上卷三一背頁），與住三二二號之呂學登於當日警訊
    所陳爆炸時現場未發現可疑人事物（同上卷三二頁反面），與住三二三號之王永
    裕是日於警訊稱爆炸時現場未見可疑人事物，與住三二四號之呂徐純當日於警訊
    稱爆炸前未發縣可疑人事物（同上卷三四頁）、在二七七號之陳原峰是日於警訊
    所稱爆炸前未發縣可疑人事物（同上卷三七背頁）等相符，而依經驗法則判斷，
    證人案發時之供述較少權衡利害得失或受他是黃顯榮此部分未發現任何可疑人事
    物之陳述，既與案發第隔鄰之以上林清河等人所陳一致，更且，最重要者即自訴
    人之父蔡賢龍於案發當日之警訊，肯定陳明：「（工廠內有何種危險物品或容易
    燃燒爆炸等物品？有無爆炸？）有瓦斯儲存槽，可裝一二○○公斤工業用瓦斯，
    當時爆炸時內有八百公斤瓦斯，但瓦斯均無爆炸」（同上卷三八背頁反面），而
    蔡賢龍於案發日下午警訊，清楚陳明：「（工廠內有何種危險物品或容易燃燒爆
    炸等物品？有無爆炸？）有瓦斯儲存槽，可裝一二○○公斤工業用瓦斯，當時爆
    炸時內有八○○公斤瓦斯，但瓦斯均無爆炸）」、「有到現場看過，現場雖一遍
    凌亂，但是我北港公司內之瓦斯儲存槽，內有八○○公斤瓦斯均未爆炸，所以這
    次爆炸一定另有他因」（見八二年偵字第九○七一號影印卷八四頁）。偵查初訊
    更肯定去現場看過後，確認瓦斯筒沒有破（見八二年相字第八九一號影印卷第十
    五頁，蔡賢龍所陳）足見，案發前該瓦斯儲氣槽，並無任何瓦斯外漏情形之異狀
    ，是黃顯榮於警初訊所陳，因與以上多人所陳一致，顯為真實可採。
(二)、調卷之八十二年相字第八九一號第四十五頁至第四八頁附有蔡賢龍於案發後第二
    天即八十二年六月三十日所書（未具名）之「疑點明查請求書」，並附有肇事現
    場一樓平面圖，依記載內容：(1)、黃勉於前一日晚間九點至現場睡覺，至案發當
    日早上七時仍接聽蔡賢龍電話，足見，依自訴人或其家人所提資料，瓦斯並非於
    前一日晚間九點至至案發當日早上七時許外洩，而應係於其所陳之七時接蔡賢龍
    電話至七時三十分許爆炸之間洩漏瓦斯。(2)、所載「本工廠使用之瓦斯鋼瓶、儲
    氣槽皆無爆裂情形」，可見榮星公司提供予北港公司之儲氣槽，並無自訴人所陳
    之情狀。(3)、爆炸最嚴重之區○○○段辦公室及地下室，其雖載該段最安全無危
    險物品，無理由由此爆炸，但卻未敘及與此「爆炸最嚴重之區域」相連之開放空
    間（見所自繪肇事現場一樓平面圖），即「通往二樓之樓梯」，是最嚴重之區域
    顯為瓦斯匯集處，而榮星公司提供之儲氣槽與該「爆炸最嚴重之區域」，共隔有
    「二道牆」以及「昇降機」，其中第一道牆更為全部緊密之圍牆與門，則既該「
    儲氣槽」之瓦斯，依自繪之「肇事現場一樓平面圖」，顯無法穿過兩道牆與昇降
    機，而飄進室內，況其自載「本工廠使用之瓦斯鋼瓶、儲氣槽皆無爆裂情形」，
    足見榮星公司所提供之「儲氣槽」並無任何問題。(4)、依記載黃勉於七點鐘與蔡
    賢龍通話後，通話內容為「向蔡賢龍詢問當天之生產種類，以備員工生產時安排
    生產」，其於通話後打開有燈光、鐵捲門等電器設備，足見其於七點通話後，應
    已著手打開瓦斯與機器設備先行起動機器預熱，以備員工上班時即可隨即生產。
    (5)、雖自陳短短三十分鐘，產生如此威力爆炸，而懷疑三○七、三一一、三○九
    號之電鍍化學原料使用不當，亦可能引爆，但依現場完整之全部相片（見八二年
    相字第八九一號影印七至十二頁、八二偵字第九○七一號影印卷五九至九十頁）
    及本院先後二次履勘現場、刑事警察局鑑定報告、及蔡賢龍所載之「疑點明查請
    求書」等明確而具體之證據，均可確認「爆炸最嚴重之區○○○段辦公室及地下
    室」，並非左鄰右舍，是爆炸之中心點，依證據可顯示為北港公司一樓之「前段
    辦公室及地下室」，該「疑點明查請求書」，「懷疑三○七、三一一、三○九號
    之電鍍化學原料使用不當，亦可能引爆」，應係推諉責任之說詞。至於黃萬來雖
    於八十二年七月二日警訊中稱：「因為北港食品工廠發生爆炸前，我曾聞到有瓦
    斯的味道，所以我特來說明」、「（你於何時在何地曾聞到瓦斯味道？做何處置
    ？）於八十二年六月二十七日早上八十三十分許及下午三時三十分左右，在蘆竹
    鄉○○村○○路○段三○九號後院聞到的。我二次均到北港食品工廠南崁路一三
    一三號叫門，要告訴他們，但是都沒人回應，可能星期日的關係都沒人在家」（
    見八二偵字第九○七一號卷十四頁），其所陳因與黃勉在案發前一日返現場睡覺
    至清晨七時許，仍無礙得睡於現場且與蔡賢龍通電話之具體事證不合，兼以係在
    案發日後之八十二年七月二日所作，是時蔡賢龍等人於警訊業否認非其工廠肇事
    ，一定另有他因（同上卷八四頁）下之所陳，是自不足為本件判斷之事證甚明。
(三)、黃顯榮於偵查係稱：「早上八、九時之間，在同路三○九號外靠田地方聞到瓦斯
    味，我查看蔡賢龍的瓦斯槽有【冒泡】，一團白色的」等（見八二年偵字第九○
    七一號卷八二頁）。於原審、更一審及本院更二審調查時證稱：「（八十二年）
    六月二十七日早上，我聞到有瓦斯味，才發現該公司後面有一個很大的瓦斯槽，
    一些白色【蒸氣】跑出來，我和其他鄰居去敲該公司的門，沒人應門，也找不到
    電鈴，八十二年六月二十八日早上七點就爆炸了，我們家完全被炸毀」（見原審
    卷二○四頁）、「（本案爆炸前是否有冒白煙）有冒氣但是那裏冒氣，我不清楚
    」、「（提照片，是否此瓦斯槽洩氣）應該是」、「我不知道是否瓦斯槽本身冒
    氣，因我們進不去，我認為應該是我鉛筆劃的位置冒煙，是禮拜天早上十點看見
    該位置有冒白煙的情形，本身去按電鈴告知，但找不到電鈴可按」、「北港公司
    之房子圍牆應該是斜的，我看冒白色氣體的位置大約是瓦斯槽上方，但【不敢確
    定是否瓦斯槽本身冒出來】的」（見本院更一審卷一第一○五、一○六頁）、「
    大的瓦斯桶，上面有一團白色的氣，像是開水煮出來的蒸氣，我們本來不知道那
    邊有大桶子，我沒有注意它有沒有聲音」（本院上更二卷二第八六頁）「我只知
    道氣體在桶子上方，不知道是那裏出來的」（本院二卷第八六頁反面）云云。惟
    查，黃顯榮業於原審訊問時詳陳：「（是否能確定白色蒸氣是從瓦斯槽還是瓦斯
    筒傳出的？）【不能】」（原審卷第二○四背頁），則其所陳顯係不明確而不可
    採，況且其於北港食品公司爆炸發生當日（八十二年六月二十八日）上午九時五
    十分時警方訊問稱：「（蘆竹鄉○○路○段三一三號發生爆炸前是否有何異狀及
    有聞到何種味道？）蘆竹鄉○○路○段三一三號發爆炸前一日（六月二十七日）
    我員工洪進瑞在我住家加工場（蘆竹鄉○○路○段三○九號）後面洗東西聞到隔
    壁（蘆竹鄉○○路○段三一三號）後面有瓦斯味（見八十二年偵字第九○七一號
    八一背至八三頁警方復又於當日（八十二年六月二十八日）下午十七時時詢問：
    「北港食品公司爆炸前你可有發現可疑人、事、物？」則答稱：「沒有」（見八
    二年度相字第八九一號影印卷二五背頁）。直至八十二年九月四日於檢察官訊問
    （警訊時你稱案發前有聞到瓦斯味？）時則稱：「早上八、九時之間在同路三○
    九號屋外靠田地方聞到瓦斯味，我查看蔡賢龍的瓦斯槽有冒泡一團白色物，去叫
    他們二次，都沒人在，我岳父黃萬來也聞到」（同上偵卷第八十二頁）。則被告
    於事發當日經警方先後兩次詢問時，均未稱其曾於八十二年六月二十七日看見瓦
    斯槽冒出白煙，復於檢察官訊問時方改稱，（八十二年六月二十七日即事發前一
    日）早上八、九時之間在同路三○九號屋外靠田地方聞到瓦斯味，我查看蔡賢龍
    的瓦斯槽有冒泡一團白色物云云，其所述是否真實，即屬有疑。又其於檢察官訊
    問時所稱看到之情狀（冒泡一團白色物），與前揭瓦斯漏氣的真實情狀之描述，
    顯然有異，復有本院勘驗模擬瓦斯漏氣情狀（呈十五到二十五度夾角之扇形噴射
    狀）之現場照片五張，附卷可參（見本院上更二卷二第五九至六一頁），且經本
    院於證人黃顯榮面前，當場試驗瓦斯大量外洩產生白色煙霧之形狀後，訊問證人
    ：「你看到的氣體是否剛才示範的氣體？」其答稱：「顏色對，但沒有那麼高，
    沒有去注意有沒有聲音，煙沒有衝那麼高」（見本院上更二卷二第八七背頁）等
    語。再衡情，黃顯榮係住於北港食品公司隔壁，苟如其所言看到瓦斯漏氣產生白
    煙，依前述說明，應係瓦斯大量漏氣，則其亦應可聞到濃洌之臭味，其既鼻聞瓦
    斯臭味，眼見瓦斯槽上冒出大量白煙，豈有置其身家性命不顧，任由瓦斯槽繼續
    漏氣，未進一步報警並設法處理之理。故其所述，眼見瓦斯槽冒出白煙等情，尚
    難採信。況證人即北港公司員工邱奕杉、邱文瑞已明確陳明案發前確實關好瓦斯
    ，沒有白色氣體，沒有味道等詞（見本院上更二卷三第一三八頁）。至邱奕杉於
    本院更二審調查時雖證稱：「我知道瓦斯會冒白色的氣出來，以前的儲存槽的軟
    管曾經漏過氣」云云，經訊問其白色煙霧之狀態，則答稱：「（白色氣體的狀態
    ？你有無燒香或抽煙？）慢慢飄，緩緩的；我有（燒香，抽煙）；是緩緩上升。
    」、「（是否為煙霧狀？氣體的形狀？法官請證人當庭點煙）證人吸了煙，像是
    香煙點了之後燃燒的煙霧狀」（見本院上更二卷三第一三六、一三七頁）云云。
    證人邱奕杉所述之瓦斯外洩冒煙之情狀，亦顯然與上開瓦斯漏氣之實際狀態之說
    明及瓦斯外漏之勘驗情狀與照片不符，故其所述瓦斯儲存槽曾冒白色的氣氣等情
    ，亦與勘驗實證證據不合，自不可採信。
(四)、現場後方為低窪地駁崁（見原審卷第二五五頁現場相片），黃顯榮於本院履勘時
    ，依其所陳攝置之其所稱位置，本院證物卷二第十三頁），其身高低於北港公司
    圍牆（同上卷第十四頁），該圍牆為密閉式上覆有鐵架屋頂（第十三頁與自訴人
    所自繪之磚牆圍高其上加蓋石棉瓦圖，附於八六台上五六八號卷第十七頁），黃
    顯榮身高低於圍牆，該圍牆與屋頂又係密閉，自無可能見到圍牆內之儲氣槽，此
    項現場由其自述位置所攝製之具體事證，足以證明其所陳看到冒泡或白色氣體之
    詞為虛偽。又黃萬來為黃顯榮岳父，於案發後偵查中與黃顯榮同日在場受訊，雖
    經具結，但檢察官未依刑事訴訟法第一百八十四條第一項規定，與黃顯榮分別訊
    問，並於訊問黃顯榮時不得在場，卻與黃顯榮一同訊問，結果所陳與黃顯榮均相
    同，即稱聞到瓦斯味，但黃顯榮所陳為不實，而不可採，業敘明於前，其所陳因
    訊問程序不符刑事訴訟法分別訊問發現真實規定，復與不可採之黃顯榮相同，且
    二人有親屬同居關係且與北港公司有利害關係，其所陳自不足為證據。
(五)、本案於八十二年六月二十八日上午七時三十分左右發生爆炸，蔡賢龍於當日警訊
    即稱當時儲槽內有八百公斤瓦斯，但均未爆炸，所以這次爆炸一定另有他因（見
    八二年度相字第八九一號蔡賢龍三八背頁至三九）。於同年六月三十日消防隊調
    查爆炸原因時，蔡賢龍列舉：我大兒子與加盟店有財務糾紛。就是如鄰居（意指
    黃顯榮）所言，有瓦斯漏氣的話，我太太及孫子睡在辦公室裏面，應早就瓦斯中
    毒，為何我太太在我打電話去時，還能接聽電話。如係瓦斯漏氣，為何我太太打
    開鐵捲門時沒有造成爆炸。卻為何在空氣對流三十分以後才爆炸。我懷疑是化學
    物質爆炸所致等上開五項疑點，並於當天提出「疑點明查請求書」乙份（八十年
    相字第八九一號卷第四五頁），直接隔壁鄰居即證人黃顯榮、黃萬來、黃麗嬌之
    爆之化學反應。是黃顯榮與北港公司顯有糾葛，是其與岳丈黃萬來指北港公司儲
    氣槽漏氣與有瓦斯味，因有此關係，所陳是否真實，已值存疑。且由於蔡賢龍直
    指爆炸為化學物品爆炸並非瓦斯爆炸，因此承辦檢察官委託台大教授施多喜到現
    場三樓瓦斯筒收集氣體分析，藉以判斷爆炸之原因究竟為何，經成份分析相當於
    丁烷，少部分為丙烷（見八十二年度偵字第一三九四八號影印卷第四至七頁），
    認定為瓦斯爆炸所致。然而自訴人與證人兩家，自爆炸後即互指對方為爆炸原因
    ，則黃家一開始即是關係人，也被列入調查範圍，其證詞是否為保護自己，即非
    無疑。自訴代理人以證人黃顯榮於八十二年偵字第九○七一號（八十二年九月四
    日筆錄）之證詞，指摘儲氣槽體洩漏瓦斯，惟該儲氣槽體由屋外無法看到。為此
    ，並請求傳訊蔡春生（即自訴人之親兄弟）作證稱：「（該槽體有無圍牆阻隔？
    ）有圍牆上覆石棉瓦，由外看不到（儲槽），但由隔壁樓上可看到該槽」（見本
    院上訴字卷八九背頁），然以肉眼無法見到石棉瓦遮蔽物後之東西，然自訴人卻
    主張黃顯榮能從石綿瓦之縫隙中，透過隙縫下看到地面上之儲槽。黃顯榮於更審
    作證時亦稱，我不知道是否瓦斯槽本身冒氣，因我們進不去（見本院上更一卷一
    第一○五背頁），顯然黃顯榮連儲氣槽都未看到，是自無從作證，其證詞自不足
    採。況黃顯榮於案發當時，於警局制作筆錄時（八十二年六月二十八日），僅供
    稱渠之員工洪進瑞有聞到瓦斯味，並無提及渠有於八二年六月二十七日早上八、
    九點間去查看北港公司之儲氣槽，而本案一開始北港公司即指隔壁電鍍廠即黃顯
    榮家電鍍所用化學物品爆炸所致，二家工廠對此次爆炸責任均相互推諉，黃顯榮
    顯為自己辯護，如去查看儲氣槽，應於當時提出答辯，何以直到九月四日偵訊時
    才供稱渠有去查看儲氣槽，而黃顯榮之警訊，非但僅供稱渠之員工洪進瑞有聞到
    瓦斯味，未提及自己有否聞到，更徨論當天（八十二年六月二十七日）上午八、
    九點間有去查看儲氣槽，而非僅被告主張儲氣槽由外無法看到。而自訴人之親兄
    弟蔡春生、黃顯榮亦如此證實，事實上案發後經報紙上大量報導，黃顯榮始得知
    北港公司有瓦斯儲氣槽後，直至九月四日庭訊時才供稱渠有去查看儲氣槽，並稱
    ：「（何時裝設儲氣槽？）我們不清楚，後來發現嚇一跳」（見八十二年度偵字
    第九○七一號卷八二頁）。惟黃顯榮在北港公司隔壁，如自訴人所陳黃顯榮可從
    樓上看到，則從七十九年裝設迄爆炸時，其間長達三年，以每天上樓一次，三年
    多上樓有千次之多，以千次之多，何以黃顯榮不知裝設之大概時間，還稱後來發
    現嚇一跳，顯然可從語意中得知，根本沒去查看儲氣槽，只是事後從報導得知有
    儲氣槽而已，否則早在警訊時即應供稱渠有去查看儲氣槽，有冒泡一團白色的，
    提出具體事證與北港公司之指摘相駁，然因其不知現場尚有一筒五十公斤外洩之
    瓦斯筒，是將外洩之瓦斯說到儲氣槽身上，且因未見儲氣槽，因之黃顯榮作證時
    ，對如何看到儲氣槽、當時看到之白色東西多高、位置在何處等問題均無法正回
    答。而黃顯榮之父黃萬來於八十二年七月二日警訊，亦未提及黃顯榮有去查看儲
    氣槽，反而稱：「以前以有聞過，但當時他們都有人在家，說沒關係，不曉得當
    天會爆炸」（見八十二年度偵字第九○七一號影印卷八十二年九月四日筆錄）。
    顯然聞到瓦斯味仍稀鬆平常之事，怎有可能會去查看儲氣槽。且就一般反應而言
    ，倘若瓦斯洩氣量大且履次敲門均無人在，即應報警來處理方為合理，然非但渠
    未報警，實際上其他鄰居亦無人報警，其所陳顯不足取。縱黃顯榮有看到有白色
    一團，但榮星公司於灌裝瓦斯後，北港公司自承仍持續作業到下午五點方才下班
    ，其間並無任何異狀（見八十三年度偵字第九四一九號影印卷八一背至八二頁）
    ，而自訴人並未僱用合法之高壓氣體容器操作亦有責任，況黃顯榮當庭所畫位置
    ，正是五十公斤瓦斯筒放置處，亦非儲氣槽所在。如黃顯榮所見為瓦斯，則爆炸
    前一天已從早上八、九點間即開始洩漏，當天自訴人全家都不在家，直到當天晚
    上九點，因黃勉需準備隔天上班時之原料，始與其孫子蔡晉祥返回睡覺，若如瓦
    斯洩漏之供述屬實，則瓦斯洩漏巳足足有一天之多，其臭氣薰天，為何漏了一天
    ，黃勉等回家後並未查覺，還睡了一晚，安然無恙，隔天仍依照其早起之習慣，
    接聽了蔡賢龍之電話，並依其指示準備工人上班時所需之原料（見蔡賢龍於八十
    二年相字第八九一號卷所提出之疑點明查請求書），以正常之情形而言，洩漏了
    一天之瓦斯，屯積在屋內，一回家接觸到不同之空氣，依本能應發覺瓦斯漏氣，
    會先加以關閉，而不可能會先去睡覺，又瓦斯比空氣重，在裡面睡了一夜，亦會
    因其是在地板上鋪草席睡覺而窒息（非一氧化碳燃燒之中毒），而黃勉於送醫時
    並無瓦斯中毒，顯然當時屋內並無瓦斯，且黃勉於爆炸受傷後，自己走到馬路攔
    車求救，經王永裕載往醫院，王永裕警訊稱：「（送醫途中傷者意識清楚嗎？）
    清楚。他說他的孫子還在爆炸現場裏面，說他大兒子在台北，要我代為連絡」等
    ，顯然黃勉意識清楚（見八十二年度偵字第九○七一號影印卷十二背頁）。然依
    經濟部工業區所編印之液化石油氣安全輔導技術手冊所載，液化石油氣（ＬＰＧ
    ）在常溫常壓下為一種無色、無臭、無腐蝕性之「窒息氣體」，此等液化後之石
    油氣，如一旦洩漏於空氣中，便會由液體迅速恢復為氣體，體積為澎脤250-300
    倍，又因其比空氣重，一旦液化石油氣洩漏體積變大250-300倍，會迅速排擠四
    周的空氣造成窒息。因液化石油氣之化學成份為丙烷、丁烷或二者之混合物，因
    此液化石油氣本身即為一種簡單之「窒息劑」與「中樞神經系統鎮靜劑」，直接
    接觸可能引起眼睛和皮膚凍傷。曝露在高濃度下會引起頭痛，遲鈍、呼吸短促，
    眩暈、頭昏眼花、想睡和失去知覺等症狀，這些症狀足以讓人難受（見本院上更
    一卷一第一五○至一六八頁），既然黃勉早上能接聽電話、開門等，送醫時也意
    識清楚，顯然從其入屋內睡覺起，到送醫時止，精神狀態、認識能力等均為正常
    ，何以不見其有何反應。是依黃顯榮所供述，可知爆炸前一天已從早上八、九點
    間即開始洩漏，當天自訴人全家都不在家，直到當天晚上九點，因黃勉需準備隔
    天上班時之原料，始與其孫子蔡晉祥返回睡覺，若如瓦斯洩漏之供述屬實，則瓦
    斯洩漏已足足有一天之多，為何黃勉等回家後並未查覺，還睡了一晚，安然無恙
    ，隔天仍依照其早起之習慣，接聽蔡賢龍之電話，並依其指示準備工人上班時所
    需之原料（見蔡賢龍疑點明查請求書），在瓦斯外洩之情形下，衡情一般人不可
    能未發覺，或求救，逃生，況黃勉於送醫時並無瓦斯中毒現象（見蔡賢龍疑點明
    查請求書），其間一切反應，顯然與黃顯榮所說瓦斯外洩一天之說法不符。
七、其餘認定自訴人所陳無據，被告二人應無自訴意旨所認犯行之理由：
(一)、按「雇主對左列事項應有符合標準之必要安全衛生設備：一、防止機械、器具、
    及其他之能引起之危害。六、防止高壓氣體引起之危害」、「雇主對於經中央主
    管機關指定具有危險性之機器或設備，非經檢查機構或中央主管機關指定之代行
    檢查機構檢查合格，不得使用；其使用超過時間者非經檢查合格，不得繼續使用
    」、「經中央主管機關指定具有危險性機器或設備之操作人員，雇主應雇用經中
    央主管機關認可之訓練或經技能檢定之合格人員充任之」、「鍋爐或第一種壓力
    容器停用或經構造檢查、重新檢查合格後，未裝設而閒置經過一年以上者，應由
    所有人向當地檢查機構申請重新檢查，未經檢查合格，不得裝設或使用」、「雇
    主設置之鍋爐或第一種壓力容器，應於完工後向設置所在地檢查機構申請竣工檢
    查，未經竣工檢查合格，領得檢查合格證，不得使用」勞工安全衛生法第五條、
    第八條、第十五條及鍋爐及壓力容器安全規則第二十二條、第三十三條分別定有
    明文。查被告乙○○迭於本院前審、本院更一審、本院更二審調查時，一再陳稱
    ：「（該氣槽是賣斷給北港公司？價格？）是，因為是中古的，所以只賣了五萬
    多元」（原審卷第二○五頁反面）「氣槽是買斷的，是我辦的，報價為七萬元，
    之後議價為五萬元成交，其容積為一噸中古品，新品市價為八萬元左右，至於維
    修是要付費的，應客戶要求才去，並未訂維修契約，且法令也未明訂何人負責維
    修，故通常均以雙方協商而定維修權責，而本件北港公司並未和我們有所約定」
    （本院上訴字卷第三九被頁）、「（管路是何人施工）以前管路是何人施工我不
    知，我只是負責連接而己」、「工人接到原來之管路，是由瓦斯槽接到外面舊有
    之管路，大約三十公尺」、「（舊有之管路是否你施工）不是」（見本院更一審
    二卷第七四頁、七五頁、七五被頁）、「灌氣部分是我們配製、使用部分是他們
    舊有管線」（見本院上更二卷二第四十頁）「含稅五二五○○元不包括安全設備
    ，只有瓦斯槽與管線」（見八二年偵字第九四一九號影印卷五九背頁）、「（管
    線設置情形）從騎樓到瓦斯槽筒接出到強制氣化器才可使用，鋼瓶及瓦斯筒是他
    們舊有的管線，我們只有接到強制氣化器。其他都是原有舊管線，我們設置氣化
    器有與他們舊有管線相接」（同上偵卷六十背頁）等語，核與同案被告甲○○陳
    述：「（幫北港裝的是賣斷）是，連安裝，一共五萬元」（原審卷第一五三頁）
    、「（裝設價格）五萬元，價格是他們與老闆談的，我只負責裝設」（原審卷第
    二四六背頁）、「（外槽所有權係屬何方所有）已賣斷給北港公司其間有換過管
    路我們有收費，平日維修應由他們負責」（見本院上訴字卷三九頁）、「舊管路
    不是我們配的；儲氣槽與五十公斤的有相通，我不知道有幾桶，（你說的管線相
    通，情形如何？）我是說與舊的管線相通」（本院上更二卷二第十三頁）「（瓦
    斯配管工程包括那些裝備？）有(一)、ＬＰＧ槽；(二)、灌裝管路液體入口；(三)、灌
    裝氣體迴流管；(四)、使用出口管接至原五十公斤桶裝液化石油氣集合裝置處」（
    見八十二年度偵字第九四一九號案卷八○背頁至八一頁）等語相符，復有配管圖
    ，在卷可參（同上偵卷一○八頁）。再參酌榮星公司之七十九年五月二十四日之
    工作聯絡單及請款單上分別載：「處理情形：五月十七日與北港公司洽議完成，
    六月初裝設一噸中古槽及一百公斤舊氣化機」、「工程摘要：瓦斯儲槽壹噸一座
    、氣化器一百公斤一座、無縫鋼管１－１／２”五十米、無縫鋼管１”五十米、
    灌裝口１”二個、開關１－１／２”一個、開關１”二個、工資２人×一天；以
    上議價五○○○○元、營業稅５％；新壹幣：伍萬貳仟伍佰元」（見本院上更二
    卷五二一七至二一八頁等語，且自訴人於原審所提出之自訴狀亦自陳：「蔡春生
    尋價，榮星公司告以必須從房屋前方大馬路邊裝設專用鉛鋅瓦斯輸送管至房屋後
    面，接上儲氣槽及氣化器等設備，至於一樓後方至二樓可使用原先裝設之鉛鋅管
    」等語（見原審卷二頁）。足證，被告確實以五萬二千五百元價金，出售中古瓦
    斯儲氣槽、氣化機各一台予北港公司，並為其安裝無縫鋼管二條由北港公司前門
    至後門瓦斯槽氣槽作為灌氣之入口管線，再從氣化器連接至北港公司既有之管線
    等情。故依前述法規之規範，蔡春生、蔡賢龍既為北港公司前後任之負責人，亦
    係該瓦斯儲氣槽之所有人，自應依上開規定設置防爆牆、警報器、灑水設備等安
    全防爆設施，並應就該瓦斯儲氣槽申請重新檢查及竣工檢查，而被告就該設施依
    上開規定，並無設置安全設備、申請重新檢查及竣工檢查之法律上義務，是自訴
    人認被告違反上開規定之注意義務，顯有誤會。
(二)、按「凡以熔接製造之鍋爐或壓力容器，應由製造人向製造所在地檢查機構申請熔
    接檢查，未經熔接檢查合格，不得申請其他項目之檢查，亦不得裝設，讓售或貸
    與他人」、「新製造之鍋爐，或第一種壓力容器，應由製造人向製造所在地檢查
    機構申請構造檢查，未經檢查合格不得安裝或使用」鍋爐及壓力容器安全規則第
    第十三、十七條定有明文。又被告乙○○係專業之瓦斯公司其出售瓦斯儲存槽予
    北港公司，並為其安裝及部分輸入管線，自應注意出售之瓦斯儲氣槽應具有符合
    熔接及構造檢查等相關安全檢查合格之一定品質，並就該瓦斯儲氣槽應注意之相
    關安全檢查規定及應裝設之安全設施負有告知之附隨義務。惟被告所出售之瓦斯
    儲存槽經另案桃園地方法院二次勘驗，於瓦斯儲存槽均無發現熔接及構造檢查之
    合格鋼印，有桃園地方法院製作之勘驗筆錄，在卷可證（見八十三年訴字第九二
    號影印卷一一九、一二五頁）。至被告乙○○雖提出之編號台容熔一三六八三號
    、台容檢二二三八七號之儲氣槽檢查合格證書（見本院上更二卷四四六至四七頁
    ）及證人前新隆公司之負責人梁坤郎為證。惟查上開編號所載，檢查合格之儲氣
    槽，自七十六年間經熔接、構造檢查後，由裕國工業股份有限公司使用，嗣因該
    公司與獅子油脂股份有限司合併而消滅，遂改由獅子油脂股份有限公司位於桃園
    縣觀音鄉○○○路一八號之工廠現正使用中，並屢經竣工、重新及定期檢查，從
    未有於北港公司裝設使用之紀錄，此有北檢所八十三年十月二十七日八十三北檢
    一字第二四八二六號函附卷可按（見原審卷第一九四頁）。且證人即新隆公司以
    前之負責人梁坤郎證述：「（儲氣槽是否需經北檢所檢查）還沒製作之前就要經
    過檢查，檢查後製造完全，再經過熔接及構造檢查後始可出廠」、「（本件之儲
    氣槽是否貴公司出產的）現場履勘時，我有去，找不到號碼，看起來不像我們新
    隆公司出產的」（見原審卷第二四五頁）等語。而就瓦斯儲氣槽是否曾經過熔接
    及構造檢查合格，因原審曾為履勘無從發現檢查號碼，尚有疑義。且被告乙○○
    於本院更一審言詞辯論時，亦自承有瓦斯槽未經檢查之過失（見本院上更一卷二
    第一六五背頁），然本案瓦斯外漏所引致爆炸之瓦斯來源，係熱水器之五十公斤
    瓦斯筒或二樓使用瓦斯機器而與該瓦斯儲氣槽本身無關已如前述，故被告出售之
    儲氣槽雖因無從發現檢查號碼，而無法肯認是否曾為熔接、構造檢查合格，但本
    件自裝置後迄案發約有三年，其間均無問題，是該儲氣槽顯無漏氣情形，亦可認
    定，則被告乙○○或有未盡督促北港公司裝設安全設備申請檢查之情形，但仍難
    認與本案之瓦斯爆炸有相當因果關係。
(三)、被告出售瓦斯儲氣槽予北港公司並為其安裝，應負有告知其應裝設安全設施及申
    請重新檢查及竣工檢查之附隨義務，但被告確已告知，已如前述。自訴人及蔡賢
    龍、蔡春生雖指述，被告依該行業之習慣應幫北港公司申請竣工檢查，且被告亦
    無告知北港公司應裝設防爆牆等安全設備云云，然為被告堅詞否認，被告甲○○
    辯稱：「（竣工檢查是由你們申請的）一般是這樣，我問過蔡賢龍他說沒有工廠
    證，所以才沒辦竣工檢查」（見原審卷第一五三頁）、「（一般而言你們會告知
    客戶辦竣工檢查）是，一般是拿工廠登記證去辦，我有向北港食品提過，蔡賢龍
    告訴我說沒有工廠登記證，我也告訴他如果要申請竣工檢查一定要另外作很多相
    關設置，例如防爆牆等等，大約要一、二十萬左右」（見原審卷第二○五頁）、
    「（有無告知北港公司加裝防爆設備較安全）有，但他們沒有表示，我記得北港
    食品沒有工廠登記證」（原審卷第二四六頁反面）、「（當時有無向工廠負責人
    提到加裝防爆設備）有，他們說沒有工廠登記證無法申請，而且這些東西價格比
    儲氣槽還貴」（見原審卷第二六九頁反面）、「（有無告知北港公司要去檢查的
    事）應該有告知他們才對」（見本院上訴字卷二六頁）等語，被告乙○○則辯稱
    ：「（該工廠另外五十公斤重的筒裝瓦斯是否由貴公司出售）否，是他們自行向
    外面瓦斯叫的，當初接這筆生意時該公司即說明財務狀況不好，無力購設防爆設
    備等設施」（見原審卷第二六九頁反面）、「（是否應加裝防爆牆、灑水設備及
    線路開關、照明等）是的，但他們表示經費困難」（見原審卷二六背頁）、「當
    時我有建議，因要申請竣工檢查，須有安全設備，如漏氣警報器、灑水設備、防
    爆牆等均為安全設備之範圍」、「當時是告知蔡春生，其言目前財力不好不加以
    安裝」（見本院上更一審卷二第七四背頁）等語。查就辦理竣工檢查乙節，係雇
    主即北港公司之義務，業如前述，是被告在法律上並不負有就系爭瓦斯儲氣槽辦
    理竣工檢查之義務，然有告知北港公司應辦理檢查之附隨義務。而自訴人亦自承
    ，被告曾謂要代北港公司辦理竣工檢查之事宜，且蔡春生於原審八十三年度訴字
    第九二號案件，更坦稱承包商有要求裝安全設備等語（該卷第五二背頁），足見
    被告應已告知北港公司裝設瓦斯儲氣槽等設施應申請竣工檢查一事。就應告知北
    港公司應裝設防爆牆等安全措施乙節，兩造就被告有無告知乙事爭執甚烈，惟蔡
    春生於另案已陳明承包商即榮星公司有要求加裝安全設備，且查無其他積極證據
    足資證明被告等未告知北港公司應裝設相關安全設施，故尚難僅以自訴人之指述
    及與該案件有利害關係之證人蔡春生、蔡賢龍之事後否認陳述即為被告不利之認
    定。
(四)、自訴人另主張北港公司之五十公斤瓦斯桶及所有管線（不論新舊）均是被告所安
    裝，且亦均由被告等負責維修云云，然為被告所否認，且查榮星公司於七十九年
    六月間為北港公司裝設瓦斯儲氣槽之施工範圍，僅包括瓦斯儲氣槽、氣化器及二
    支灌氣之無縫鋼管等情已如前述。而自訴人並未提出任何證據資料或證據方法供
    調查，以資證明北港公司之舊有管線（由一樓接至二樓供奶酥機烘焙食物之管線
    ），係被告等所裝設。又自訴人主張上開爆炸現場三樓之五十公斤瓦斯桶，其上
    噴載「三通公司」及「星」字樣，足證係榮星公司所有，惟被告否認為其公司所
    有，且查上開瓦斯桶上同時載有「三通公司」及「星」（見本院上更二證物二卷
    第四四頁）字樣，惟另一桶則上載為「東寶公司」（見同上證物二卷第四四頁）
    ，故縱若上載「星」字樣者，係榮星公司所有，亦無法證明所有之五十公斤瓦斯
    桶均為榮星公司（包括北港公司一樓發生然燒之瓦斯桶），更何況自訴人所指之
    鋼瓶上同時載有「三通公司」及「星」字樣，是否係屬榮星公司所有尚有疑異。
    且自訴人又無法提出向榮星公司購買上開五十公斤液化石油氣之單據，本院復查
    無其他可資證明係向榮星公司所購買之證據，故自訴人主張北港公司所使用之五
    十公斤瓦斯亦是向榮星公司採買云云，尚不足採信。另就被告等負有維修北港公
    司之瓦斯管線等情，雖被告甲○○曾於另案偵查中陳述「兩年來都是我幫他們維
    修管路」等語，然其所言究係平日即負責為北港公司檢查並維修管線亦或係指當
    北港公司通知管線故障時均是由其維修之意，尚有疑問。且其於本院前審又稱：
    「（外槽所有權係屬何方所有）已賣斷給北港公司其間有換過管路我們有收費，
    平日維修應由他們負責」（見本院上訴字卷三九頁）、「（有無定期維修之責）
    如有問題他們會通知我們去維護」、「（本件爆炸係因內裝氣體亦或外面儲氣槽
    所致）因係內裝氣體外漏才對，且保固責任應由使用者負責」（見前審卷第二八
    頁反面）等語，核與另一被告乙○○所稱：「氣槽是買斷的，是我辦的，報價為
    七萬元，之後議價為五萬元成交，其容積為一噸中古品至新品市價為八萬元左右
    ，至於維修是要付費的，應客戶要求才去，並未訂維修契約，且法令也未明訂何
    人負責維修，故通常均以雙方協商而定維修權責，而本件北港公司並未和我們有
    所約定」（見本院上訴字卷三九背頁）、「（七九年間裝設好儲氣槽至爆炸間，
    只換過二次軟管）是」、「（這二年多除了換了二次軟管之外還有無更換零件？
    ）無，使用者無要求」（見原審卷第二四○、二六九背頁）等語相符。且蔡賢龍
    即北港公司食品公司之負責人於另案偵查中亦自陳：「（屋外瓦斯槽管線有無定
    期管理維修？）有，是員工邱奕杉在負責」、「（有定期維修資料？）無」（見
    八十二年偵字第九○七一號影印卷八四頁）等語。復查無其他兩造曾約定瓦斯管
    線維修和約相關資料，故尚難即為被告不利之認定。
(五)、依證人即北港公司前負責人蔡春生（按係本件自訴人之兄）於另案被訴公共危險
    等案件審理中對於第一審法官所問：「（北港）公司在安裝（液化石油氣儲氣槽
    ）時，承包商（指本件上訴人）有無加裝安全設備？」答以：「他（指上訴人）
    有要求加裝安全設備」對所問：「你是否知道應進行安全檢查？」亦答以：「大
    概知道要有安全檢查，因我們知道（液化石油氣儲氣槽）是比較危險的設備」（
    見八十三年度訴字第九二號五二背頁至五三頁正面），足見被告所稱曾告知北港
    公司應裝安全設備之詞，係屬真實，則北港公司明知且不裝安全設備，責任即在
    北港公司，而非被告二人。再依前開事證可證被告所辯：引起本案火災之洩逸瓦
    斯非來自瓦斯儲氣槽」云云，尚非全然無因，本件引起火災之洩逸瓦斯非來自榮
    星公司出售之瓦斯儲存槽，而係北港公司另行購置之五十公斤瓦斯鋼瓶（連結於
    一樓熱水器），或二樓使用瓦斯機器。至證人黃顯榮、黃萬來及洪進瑞先後稱案
    發前一百上午八、九時起在北港公司屋後聞到瓦斯味或看到儲氣槽冒氣，但當晚
    黃勉攜蔡晉祥返北港公司過夜，何以未聞瓦斯味而處理，且得安然睡一夜，迄隔
    日（二十八日）上午七時三十分許，黃勉仍得起身準備營業，陸續開啟電燈、鐵
    捲門及攪拌機與二樓使用瓦斯奶酥機等機器與無防爆設備之電器用品，是本件應
    係黃勉開啟一樓熱水器五十公斤瓦斯筒或二樓使用瓦斯機器已持續漏逸達危險濃
    度，比重大於空氣，大量沉積在地下室及一樓，因使用電器而瞬間產生連續爆炸
    ，此乃黃勉及蔡晉祥自二十七日晚上至二十八日上午七時三十分止，歷經一個晚
    上在北港公司屋內聞不到瓦斯味，且未有不適症狀。按高濃度下入液化石油氣（
    丙烷及丁烷混合之氣體）會引起呼吸道刺激、反胃、頭痛、遲鈍、呼吸短促等。
    造成窒息效果時，最初之症狀有呼吸急促、逐漸失去平衡感、眼花、頭部很緊感
    覺，舌、手指、腳趾剌痛感、說話困難、乃至無法行動及失去運動協調能力，甚
    至死亡，有中國石油股份有限公司物質安全資料表，附卷可參（見本院上更二卷
    二第四三頁）。被告於本院更一審時，舉出相關剪報資料以資證明，瓦斯在短短
    時間內也能奪命，故苟若黃顯榮所證屬實，該屋內足足有一天之外洩瓦斯，何以
    黃勉還能睡上一夜，於次日依其習慣正常起床接聽電話，並操作機器，顯與黃顯
    榮所說瓦斯外洩一天之說法不符。
(六)、本案爆炸應非儲氣槽洩逸瓦斯所致，因如依證人黃顯榮所陳，在八十二年六月二
    十七日早上八、九點就聞到瓦斯味，且從屋後有看到儲氣糟上冒不明白色煙霧，
    則由此推定該儲氣糟至八十二年六月二十七日晚上被害人黃勉與蔡晉祥回北港公
    司住時，應已洩逸達一天之久。如以工業用液化石油氣有填加臭劑，洩逸應會有
    臭味及瓦斯味言，黃勉在當天晚上應不至於未聞到該股瓦斯臭味而馬上加以處理
    ，更且能睡了一個晚上，且在翌日即八十二年六月二十八日早上七點與其夫蔡賢
    龍通電話時，均能一切如常。而依蔡賢龍在另案（原審八十三年度訴字第九二號
    ）之供述，稱黃勉早上起床正常開啟電器、鐵捲門以及啟動樓上、樓下之機器，
    並加以打掃等詞。即可推定在黃勉起床前該儲氣槽並未洩逸，否則為何被害人黃
    勉整晚如有聞到瓦斯臭味，並未加以立即處理，而能正常就寢。再如依證人黃顯
    榮所言，自八十二年六月二十七日早上八、九點即有聞到瓦斯味，且從屋外後面
    墊腳有看到儲氣糟冒出不明白色煙霧，則依證人所言，該儲氣糟洩逸瓦斯至晚上
    黃勉回來睡覺前，應已累積至一定危險濃度，如黃勉於當天晚上回來開啟電燈、
    鐵捲門時，何以未發生氣爆。是足以推定本案非證人黃顯榮、黃萬來所言，係因
    儲氣糟洩逸瓦斯所引起，而係翌日即八十二年六月二十八日早上七點半前，黃勉
    開啟五十公斤熱水器瓦斯桶並操作其他使用瓦斯機器，使用不當致引起氣爆所致
    。又爆炸現場除房屋後面儲氣糟外，在浴室旁尚有熱水器使用之五十公斤桶裝液
    化瓦斯一桶。而依消防人員在現場搶救時，發現五十公斤瓦斯桶及包裝箱在燃燒
    ，而屋外之儲氣槽被強力推落田裡，並無爆炸且槽體尚稱完整之狀態判斷，該五
    十公斤瓦斯桶既燃燒，顯見於爆炸前，處於開起使用狀態始有漏氣遇火花燃燒情
    形。且系爭儲氣槽係北港食品公司於七十九年五月，其前負責人蔡春生向上訴人
    所屬之榮星公司購置。當時榮星公司出售儲氣槽予北港公司時，係連同二條無縫
    鋼管及強制氣化器之裝置，該二條無縫鋼管係供油罐車灌氣之入口管線，至於連
    接儲氣槽至瓦斯桶及烘培機器之使用管線乃北港公司既有之管線，並非榮星公司
    所提供。而該等儲氣槽北港公司自七十九年六月裝置起，至爆炸事故發生時之八
    十二年六月二十八日止，已使用三年。在此三年期間儲氣糟從未發生任何洩逸之
    事故，足以認定榮星公司出售給北港公司之系爭儲氣糟，在性能及品質上並無任
    何瑕疵。再工廠安裝液化石油氣儲氣糟，當知該儲氣糟具有危險性，應設置相關
    安全設備，並應申請竣工檢查，此勞工安全衛生法課予雇主即業主北港公司之責
    任。榮星公司在出售儲氣糟予北港公司時，亦曾告知應設置相關安全設備及申請
    竣工檢查，惟北港公司基於經濟考量等，遲未辦理，並據被告乙○○陳明，且儲
    氣槽使用三年未曾發生任何事故。是儲氣槽之裝置雖未申請竣工檢查合格證，然
    並無證據證明洩逸，即未申請竣工檢查合格與儲氣糟是否洩逸並無相當因果關係
    存在。而榮星公司於案發前為北港公司儲氣槽灌氣，係在八十二年六月二十六日
    早上十點半，當時儲氣糟之接頭並無鬆脫，管線亦無問題，且北港食品公司之機
    器尚繼續運轉一天半均無任何問題，亦足以認定爆炸事故之發生應與榮星公司之
    最近一次灌氣無關。
(七)、至本案「桃園縣警察局火災調查報告書」火災鑑定報告鑑定爆炸之原因是因瓦斯
    外洩遇火種而爆炸，蘆竹消防小隊所制作之「火災出動觀察記錄」，該記錄中有
    關「到達時狀況」之記錄，則清楚記戴：「到達火災現場時，發現該住宅後方少
    許濃煙及火苗，其火苗位置位於三一三號住宅後方，燃燒物品為少許之紙箱及一
    桶五十公斤罐裝之『外洩』的瓦斯桶而引起火苗．．．」，可見爆炸現場一樓後
    方浴室旁熱水器使用之五十公斤之瓦斯桶於消防隊抵達時確有開啟使用致瓦斯外
    洩之情形。再依刑事警察局所製作之現場勘查報告結論記載：「一、爆炸現象：
    整體而言，地下室、一樓、二樓均有爆炸現象。二、爆作原因：（一）因瓦斯之
    比重較空氣高之故，故由一樓飄散至二樓之可能性（或機率）甚低，除非有特定
    條件能使空氣對流，惟於現場未發現明顯能使空氣由一樓往二樓流通之設備，故
    瓦斯由二樓往一樓至地下至蓄積之可能性較高。（二）查一樓內部格局，有辦公
    廳、臥室、廁所、儲物架及原料區等，其中位於一樓前段之辦公廳，據屋主稱，
    隔間牆之上端連接至天花板。由此可見一樓所剩餘之空間相對減少，於有限空間
    及相當時間情形下，瓦斯洩漏時，遇適當能量則引起爆炸。三、瓦斯來源：由於
    二樓也有爆炸現象，本局現場勘查時，於二樓未發現有瓦斯桶，如當時未置有瓦
    斯桶，則外洩瓦斯來自其他管線之可能性較高，因勘查時現場已非原始狀態，且
    未尋獲完整之管線，難以研判瓦斯係出自二樓之何處」。另據本院更三審調查中
    ，前後於九十二年七月七日、十一月十七日兩次勘驗桃園縣蘆竹鄉○○村○○路
    ○段三一三號之氣爆地點，其中九十二年十一月十七日並有內政部消防署專員周
    鴻呈（下稱周專員）到場協助勘驗，勘驗結果為：周專員稱從爆炸現場一樓看來
    ，一樓地板塌陷，一樓柱子受爆炸影響往外彎曲，牆壁的磚塊也不存在，由屋前
    往內屬第三根樑已經折斷，垂在半空中，二樓地板鋼筋外露，水泥塊往下凹陷，
    鋼筋上層水泥還保存，周專員研判爆炸點應在一樓。一樓牆壁完好，二樓前面女
    兒牆有往外凸現象，後面女兒牆已經不存在，周專員稱就二樓現場看來，二樓有
    再次氣爆機率較小，但一樓、二樓樓梯間是氣體宣洩的管道，可能是一樓氣爆的
    餘威衝到二樓，將二樓前面的女兒牆（八吋牆）往外推，後面的女兒牆也往外推
    ，二樓東西各二十五公尺二面牆依舊完好。周專員稱：ＬＰＧ的密度比空氣重，
    所以會往下沉，但是在密閉空間，如果ＬＰＧ外洩，大部分應該沉積在下層，但
    是在上層仍有少量ＬＰＧ的存在，從前面往內數第二樑是往上突，二樓地板也往
    上突起的現象，第三根樑已經斷裂，無法支撐力量，一樓地板凹陷，在第四根樑
    有一部份隆起，有部分凹陷，凹陷處就在樓梯，爆炸破壞度較第三（根）樑輕微
    ，可能事後樓梯影響而往下凹，第二根柱到第五根柱是地下室的部分，地板全部
    陷到地下室，有勘驗筆錄附卷可據（見本院上更三卷）。由上揭勘查報告及勘驗
    結論，可認為二樓亦有引起爆炸之可能，而該二樓當時置有使用瓦斯之奶酥機，
    案發後被自訴人剪掉瓦斯管拆走，依前開中國石油公司函載，與黃勉起床後業已
    開啟運轉二樓使用瓦斯機器，則二樓機器瓦斯操作不當因而洩氣往下沉積引起連
    續爆炸規模，而與刑事警察局所為第一次與第二次鑑定報告認二樓有瓦斯洩漏與
    爆炸之情形相符。
(八)、榮星公司出售儲氣槽予北港公司時，係連同二條無縫鋼管（裝置於三一三號一樓
    天花板西側通往儲氣槽之管線）及強制氣化器之裝置，該二條無縫鋼管係供灌氣
    之入口管線。至於連接儲氣槽至瓦斯桶及烘焙機器之瓦斯管線路乃北港公司既有
    之管線，並非榮星公司所提供。上揭勘查報告記載現場二樓：「(1)、煎餅機已傾
    倒，煎餅機之操作開關並未歸定位，地面上已脫離機身之開關發現亦未歸定位。
    (2)、供應奶酥機之瓦斯管路情形如相片二○四，參照原始相片可發現管路末端
    係事後拆除，管路上設有一壓力錶，錶針係指向「○」之位置，該瓦斯管路一直
    連結至房屋後段圍牆。(3)、地面上發現有黑色軟管」。亦足以推論本件爆炸發生
    時，二樓煎餅機之操作開關並未關閉，仍在啟動中。且由供應奶酥機之瓦斯管路
    壓力錶錶針指向「○」之位置，已可認定瓦斯管路之液化瓦斯降壓轉為氣體在使
    用，足徵該奶酥機亦在啟動中。由上所載與勘查報告之結論印證，應可認定本件
    引起爆炸發生在一樓後，爆震致二樓連接烘培煎餅機或奶酥機管線外洩瓦斯連續
    爆炸。又由該勘查報告第六頁、第十頁就系爭儲氣槽及管線之記載：「管線：儲
    氣槽二管線配置於靠西側天花板處，即臨近三一五號之間隔牆，管線外表已明顯
    生銹，末端之灌入液體管與回流氣體管情形如相片一七九，管線係從後院一直連
    接至騎樓。連接儲氣槽之灌入液體管與回流氣體管，距今已逾七年，管線當時之
    原始狀況及接於儲氣槽二端之情形，均已無法回復，故無法進一步測試。儲氣槽
    ：爆作後儲氣槽於屋後空地發現，外觀上未發現炸裂現象，儲氣槽之檢查孔外側
    仍留有蓋子，惟本局勘查時，儲氣槽外觀已生銹，二端之檢查孔，及氣相管、液
    相管、回流管、溫度錶及壓力錶等，因非原始狀況，故無進一步檢測之必要」。
    足以推論本件爆炸發生時，系爭儲氣槽及管線仍完好無缺，並無破損或炸裂之現
    象。僅因距今時間久遠，外觀生銹而已。綜上所載並參照勘查報告之結論，足以
    認定本案爆炸之發生，並非系爭儲氣槽及榮星公司所供應之管線洩逸瓦斯所致。
(九)、本件儲氣槽係裝設於北港公司所在蘆竹鄉○○路○段三一三號一樓房屋後面，依
    卷附平面圖位置，該儲氣糟旁為二層樓樓高六米牆壁，儲氣糟後方有一道矮牆，
    如依證人黃顯榮於勘驗現場供述，及測量黃顯榮身高，該矮牆約一六五公分高（
    見平面圖及勘驗筆錄）。至於矮牆後方為一片廣約千坪無人耕作低窪田地。而八
    十二年六月二十七日為星期日，北港公司沒有上班（見蔡賢龍筆錄，黃勉早上起
    床打開鐵捲門），儲氣糟如洩逸瓦斯，因瓦斯之比重較空氣之比重為重，會往低
    窪之地方沈積，而無可能越過六米高的牆壁而往屋內累積，風一吹根本只會往低
    窪地飄散，是本案瓦斯漏氣遇火花引起爆炸，已難認係來自儲氣槽。北港公司於
    七十六年工廠登記並以烘製餅乾為業（見原審卷八頁之工廠登記證影本），瓦斯
    及設備等為其主要財產，依法應保留會計憑證與帳冊。榮星公司與北港公司交易
    情形為七十六年北港公司購置奶酥機等設備後，該等機器因操作需要在與榮星公
    司洽談儲氣槽前已有多筒瓦斯串聯裝置，並據自訴人陳明，是即連接多筒瓦斯桶
    至二樓烘培奶酥機之瓦斯管線應為北港公司既有管線，而非事後之榮星公司所提
    供，故原配制之瓦斯管線圖應係北港公司所存有。被告乙○○所稱於七十九年間
    北港公司以儲氣槽散裝瓦斯價格較便宜為由，要求榮星公司報價儲氣槽設備，並
    要求儲氣槽完成以散裝供應後，要降低瓦斯價格，依北港公司要求條件報價一套
    包含中古的一噸儲氣槽、強制氣化器及配管等設備合計七萬多元，經多次議價後
    以五萬元（未稅）成交等情，有前開報價單為憑，至自訴人一再表示儲氣槽為榮
    星公司免費提供，顯與事實不符，報價單之第一項即清楚標示一噸儲氣槽（中古
    ）、一座連氣化器配管等，原報價七萬多元後經議價為五萬多元，且有收款記錄
    可查，亦足證榮星公司所裝設者不包括北港公司既有之瓦斯使用管線。
(十)、自訴人主張從七十六年公司合法登記起，即向榮星公司購買瓦斯，所有管線安裝
    全由榮星包辦等語，五萬多之價錢包含安全設備，儲槽是借用等語，惟查：(一)、
    蔡賢龍於八二年偵字第九四一九號中，提出北港公司所記錄之榮星公司送貨單，
    期間自八十年二月一日起至八十二年六月二十六日止（見八十二年偵字第九一四
    九號影印卷四六頁），並無向榮星公司購買五十公斤瓦斯桶之證明，均係向榮星
    公司叫油灌車而已，且扣案之榮星公司送貨單亦無五十公斤送貨記錄。(二)、本案
    之報價單為儲槽（中古）、氣化器等單據，已為承辦之檢察官查扣（見八十二年
    偵字第九四一九號卷七五頁），其報價並不含安全設備，蔡春生於八十二年度偵
    字第四一九號八十二年十一月十七日應訊時，稱：「（有無委託榮星公司設置有
    關防爆設施？）沒有。只有瓦斯槽及管路」（見八十二年度偵字第九四一九號影
    印卷八○背頁至八一頁）。顯然五萬多元之報價不包含安全設備。(三)、又北港公
    司原已使用十六筒五十公斤鋼瓶之聯結裝置供工廠使用，委託榮星公司裝設儲氣
    槽時，榮星公司只是從屋前裝設無縫鋼管（非自訴狀所載之鉛鋅管，見報價單記
    載）至屋後儲槽及氣化器。一樓後方至二樓為自訴人原先裝設之鉛鋅管，此觀八
    十年偵九四一九號影印卷五八至六○頁，及自訴人之自訴狀所載與現場勘驗所設
    相片（見本院上更二證物卷二第二八頁至三三頁）即明。(四)、北港公司前負責人
    蔡春生於八十三年訴字九十三號，訊問時稱：「（公司在安裝時，承包商有無要
    求加裝安全設備？）【他有要求加裝安全設備】」（見八十三年度訴字第九二號
    五二背頁）。可見被告等乙○○確有告知，為蔡春生所不否認，又蔡春生於八十
    四年上訴字第三九七○號八十四年九月六日庭訊時，亦坦承榮星公司當時有口頭
    說要幫我們申請竣工檢查（當時蔡春生為北港公司負責人）。是若自訴人未購買
    儲糟，榮星公司何以要將槽體辦竣工檢查登記給北港公司。
(十一)、自訴人又稱被告未告知北港公司應申請竣工檢查，亦未告知應加強其他安全設備
    ，被告應負責裝設之瓦斯槽具有熔接檢查、構造檢查合格並應每年定期檢查及重
    新檢查合格始能裝設云云，惟被告乙○○稱系爭儲氣槽係向新隆工業股份有限公
    司購買的，新隆公司製造該儲氣槽時有經過熔接檢查和結構檢查合格，並提出儲
    氣槽之熔接檢查合格證明及結構檢查合格證明（然經原審會同勘驗槽體上無檢查
    號碼），且北區勞工檢查所承辦員吳建朝於八十二年偵字第九○七一號，八十二
    年九月四日之訊問筆錄，亦為相同陳述。對儲氣槽應申請竣工檢查依法為雇主之
    責任：依勞工安全衛生法第八條：雇主對於經中央主管機關指定具有危險性之機
    器或設備，非經檢查機構或中央主管機關指定之代行檢查機構檢查合格，不得使
    用；其使用超過規定時間者非經再檢查合格，不得繼續使用。又勞工安全衛生法
    第十五條：經中央主管機關指定具有危險性機器或設備之操作人員，雇主應雇用
    經中央主管機關認可之訓練或經技能檢定之合格人員充任之。本件雇主即北港食
    品公司使用液化石油儲氣槽，依法應由雇主申請檢查，且需雇用經中央主管機關
    認可之訓練或經技能檢定之合格人員操作儲氣槽，而被告等非但已告知北港公司
    應申請檢查，亦據蔡春生供認在卷，是北港公司對法定責任應係明知。而裝防爆
    牆、警報器、灑水設備及防爆型之電器線路開關，依法為業主應盡責任，再依勞
    工安全衛生法第五條第二款規定：「雇主對防止爆炸性、發火性等物質引起之危
    害，應有符合標準之必要安全衛生設備」，本案雇主即北港食品公司使用液化石
    油儲氣槽，依法應有符合標準之必要安全衛生設備。另北港公司違反勞工安全衛
    生法第八條、第十五條之規定業經台灣省政府北區勞工檢查所移請桃園縣政府依
    法處罰在卷，並經桃園縣政府八十二府勞動字第一五一四七四號函勒令停工發函
    在卷，足見自訴人等雖稱被告等未告知應申請檢查，仍無從免北港公司之責。又
    儲氣槽經轉讓者，由承受者於裝置時申請重新檢查（北檢所編印鍋爐及壓力容器
    之檢查及管理第十二頁第三行），本件儲氣槽已出售北港公司，北港公司安裝使
    用應以該公司名義申請重新檢查。再北港公司前負責人蔡春生於原審法院八十三
    年度訴字第九十二號八十三年六月四日訊問時稱：「（公司安裝時，承包商有無
    要求加裝安全設備？）他有要求加裝安全設備」、「（你是否知道要安全檢查？
    ）大概知道要有安全檢查．．．．他們表示要申請竣工登記」，可見被告等確有
    告知應加裝安全設備，且為蔡春生所不否認，又蔡春生於本院另案院八十四年度
    上訴字第三九七○號八十四年九月六日訊問時，亦坦承榮星公司當時有口頭說要
    幫我們申請竣工檢查（該卷第二七背頁，當時蔡春生為北港公司負責人），是自
    訴人指摘被告等未告知需要竣工檢查顯然不實，而依法申請竣工檢查之責任既為
    業主之責任，而榮星公司並已告知業主需要竣工檢查，且依據事證，北港公司僅
    向榮星公司購買中古儲氣糟、強制氣化器，其他諸如防爆牆、偵測器等安全設備
    並未向購買，亦未請他人安裝（見扣案之報價單，本院上更二卷五第二一四、二
    二○頁），北港公司既未安裝安全設備，即無法為竣工檢查，是被告稱北港公司
    不提出工廠登記證，以致無法辦理竣工檢查（申請竣工檢查須檢附工廠登記證，
    見被告所提之鍋爐及壓力容器申請檢查程序表），並非無憑。
(十二)、由證人邱奕杉及邱文瑞於九十年四月三十日出庭作證之供述，均稱爆炸發生前之
    星期六（八十二年六月二十六日）下班時，對於奶酥機及儲氣槽之瓦斯開關確實
    有關好，且沒有聞到任何瓦斯異味。且證人蔡賢龍於九十年四月三十日亦證稱「
    我有交代他們（邱奕杉、邱文瑞）要關」、「（他們灌了瓦斯之後）有去檢查（
    管線等）」（見本院上更二卷三第二一頁）。足證爆炸發生前系爭儲氣槽之接頭
    並無鬆脫，管線亦無問題，更無瓦斯外洩之情形。本案「桃園縣警察局火災調查
    報告書」火災鑑定報告鑑定爆炸之原因是因瓦斯外洩遇火種而爆炸，蘆竹消防小
    隊所制作之「火災出動觀察記錄」，該記錄中有關「到達時狀況」之記錄，則清
    楚記戴：「到達火災現場時，發現該住宅後方少許濃煙及火苗，其火苗位置位於
    三一三號住宅後方，燃燒物品為少許之紙箱及一桶五十公斤罐裝之『外洩』的瓦
    斯桶而引起火苗．．．」，可見爆炸現場一樓後方浴室旁五十公斤之瓦斯桶確有
    瓦斯外洩之情形。且依刑事警察局製作之現場勘查報告結論記載「一、爆炸現象
    ：整體而言，地下室、一樓、二樓均有爆炸現象．．．．。二、爆炸原因：因
    瓦斯之比重較空氣高之故，故由一樓飄散至二樓之可能性（或機率）甚低，除非
    有特定條件能使空氣對流，惟於現場未發現明顯能使空氣由一樓往二樓流通之設
    備，故瓦斯由二樓往一樓至地下室蓄積之可能性較高。查一樓內部格局，有辦
    公廳、臥室、廁所、儲物架及原料區等，其中位於一樓前段之辦公廳，據屋主稱
    ，隔間牆之上端連接至天花板。由此可見一樓所剩餘之空間相對減少，於有限空
    間及相當時間情形下，瓦斯洩漏時，遇適當能量則引起爆炸。三、瓦斯來源：由
    於二樓也有爆炸現象，本局現場勘查時，於二樓未發現有瓦斯桶，如當時未置有
    瓦斯桶，則外洩瓦斯來自其他管線之可能性較高，因勘查時現場已非原始狀態，
    且未尋獲完整之管線，難以研判瓦斯係出自二樓之何處。」由上揭勘查報告結論
    ，應認為引起爆炸發生洩漏瓦斯係來自二樓；如該二樓當時未置有瓦斯桶，則外
    洩瓦斯來自其他管線之可能性較高。由上述推論，顯足以認定本案爆炸事件之發
    生並非來自於儲氣糟洩逸瓦斯所致。惟查系爭儲氣糟係北港公司於七十九年五月
    。其前負責人蔡春生向上上訴人榮星氣體公司購置。當時榮星氣體公司出售儲氣
    糟予北港公司時，係連同二條無縫鋼管（裝置於三一三號一樓天花板西側通往儲
    氣糟之管線）及強制氣化器之裝置，該二條無縫鋼管係供灌氣之入口管線。至於
    連接儲氣糟至瓦斯桶及二樓烘焙機器之瓦斯管線路乃北港公司既有之管線，並非
    榮星氣體公司所提供。如依前揭勘查報告結論所述，引起本案爆炸發生之外洩瓦
    斯應來自二樓其他管線之可能性較高。惟該二樓外洩瓦斯來源之管線並非榮星公
    司所提供，而係北港公司既有管線，足證爆炸之發生，應非可歸責於被告。
八、最高法院發回意旨以：「(一)原判決援引證人吳建朝之證言，說明被告二人為北港
    公司裝設之瓦斯儲氣槽已通過熔接及構造檢查，只是未申請竣工檢查；並謂「被
    告乙○○稱，系爭儲氣槽係向新隆工業股份有限公司購買的，新隆公司製造該儲
    氣槽時有經過熔接檢查和結構檢查合格，並提出儲氣槽之熔接檢查合格證明及結
    構檢查合格證明，且北區勞工檢查所承辦員吳建朝於八十二年偵字第九○七一號
    、八十二年九月四日之訊問筆錄亦為相同之陳述」。但時而又稱：「榮星公司所
    提供之儲氣槽並未經熔接檢查」；「而就瓦斯儲氣槽是否曾經過熔接及構造檢查
    合格，因原審（第一審）曾為履勘無從發現檢查號碼，尚有疑義。且被告乙○○
    於本院（原審法院）更(一)審言詞辯論時，亦自承有瓦斯槽未經檢查之過失」云云
    。證據理由，已有前後矛盾之違誤。(二)原判決認定「引起本件火災（爆炸）之洩
    逸瓦斯非來自榮星公司出售之瓦斯儲存槽，而係北港公司另行購置之五十公斤瓦
    斯鋼瓶（連結於一樓熱水器）」，起火原因為「黃勉於是日（八十二年六月二十
    八日）七時許起床後，使用該連接熱水器五十公斤瓦斯桶，復打開鐵捲門、電燈
    與電動機器攪拌機與二樓使用瓦斯機器等，致瓦斯外洩而肇致瓦斯連續爆炸」、
    「該熱水器瓦斯筒（桶）有可能為本件瓦斯外洩爆炸之來源」、「足以明確認定
    一桶五十公斤罐裝之外洩的瓦斯而引起的火苗」；並以證人丙○○證稱起爆地點
    在桃園縣蘆竹鄉○○村○○路○段三一三號北港公司一樓前端，及依憑現場照片
    、勘查報告暨刑事警察局之鑑定報告，認定爆炸中心點為北港公司一樓之「前段
    辦公室及地下室」（原判決第一二八頁第一行至第五行）。但依卷附桃園縣警察
    局消防警察隊所繪火災勘查現場平面圖所示，該連接熱水器之五十公斤裝瓦斯鋼
    瓶係裝設於該三一三號房屋一樓後段，與一樓前段辦公室間尚隔有一房（房間內
    面），原判決復已依據現場勘驗證據及所謂當時之風力、風向，說明屋後之風力
    無法「吹往北港公司之前段即爆炸中心位置」云云）。如均無訛，則裝置於一樓
    後段之瓦斯鋼瓶逸漏之瓦斯（原判決認家用桶裝瓦斯在氣體狀態時，其氣體比重
    約為空氣之一‧七倍，見原判決第一二一頁第十二、十三行），如何飄越屋內之
    兩道隔間牆，匯集於一樓前段之辦公室內（而非匯集於屋後之熱水器間或後段房
    間），致在該處引起爆炸，原判決未進一步說明釐清，亦嫌判決理由不備。」
  經查：
(一)、被告所經營之榮星公司固將瓦斯槽售予北港公司，惟依邱奕衫、邱文瑞、自訴人
    之父蔡賢龍與案發時之所述及吳建朝所證，可知確非儲氣槽漏氣，則本件瓦斯爆
    炸即與該瓦斯槽無關，不論該瓦斯槽是否經過檢驗合格，與本件發生之瓦斯爆炸
    並無因果關係，是儲氣槽縱未經竣工檢查，亦不足以為被告二人不利認定。
(二)、依蘆竹消防小隊所制作之「火災出動觀察記錄」中有關「到達時狀況」之記錄，
    記戴，爆炸現場一樓後方浴室旁熱水器使用之五十公斤之瓦斯桶於消防隊抵達時
    確有開啟使用致瓦斯外洩之情形。另依刑事警察局製作之現場勘查報告及本院更
    二審及更三審之現場多次履勘，可知一樓、二樓均有爆炸現象，且刑事警察局所
    為第一次與第二次鑑定報告認二樓有瓦斯洩漏與爆炸。另上開刑事警察局之勘查
    報告結論亦有記載：「二、爆炸原因：因瓦斯之比重較空氣高之故，... 瓦斯
    由二樓往一樓至地下室蓄積之可能性較高。查一樓內部格局，有辦公廳、臥室
    、廁所、儲物架及原料區等，其中位於一樓前段之辦公廳，據屋主稱，隔間牆之
    上端連接至天花板。由此可見一樓所剩餘之空間相對減少，於有限空間及相當時
    間情形下，瓦斯洩漏時，遇適當能量則引起爆炸。三、瓦斯來源：由於二樓也有
    爆炸現象，本局現場勘查時，於二樓未發現有瓦斯桶，如當時未置有瓦斯桶，則
    外洩瓦斯來自其他管線之可能性較高... 」，可認為引起爆炸發生洩漏瓦斯亦有
    來自二樓；如該二樓當時未置有瓦斯桶，則外洩瓦斯來自其他管線之可能性較高
    ，而自二樓往一樓蓄積，加以一樓之五十公斤之瓦斯桶之瓦斯外洩，致發生爆炸
    。而現場一樓隔間部分因爆炸而均崩塌，不復當時狀況，則裝置於一樓後段之瓦
    斯鋼瓶逸漏之瓦斯，如何飄越屋內之兩道隔間牆，匯集於一樓前段之辦公室內，
    已無從究明。
九、綜上所述，自訴人所陳之重點即管線由榮星公司裝設、儲氣槽為榮星公司借用，
    榮星公司且未告知安全距離並申請竣工檢查及非五十公斤熱水器瓦斯筒洩氣等，
    均與事證不合，且儲氣槽為北港公司買斷，榮星公司於七十九年間為北港公司安
    裝瓦斯儲氣槽，至八十二年六月二十八日，均未發生漏氣之情事，榮星公司於八
    十二年六月二十六日（星期五）上午為北港公司灌瓦斯，北港公司於是日已使用
    該瓦斯槽內之瓦斯運轉機器至該日下班，中間歷星期六至星期日（即八十二年六
    月二十八日）上午，自訴人之母黃勉於八十二年六月二十七日晚即睡於屋內達一
    整晚，亦未發生窒息之意外，爆炸前黃勉尚與其夫蔡賢龍通電話，更且操作於前
    二日使用後關閉之機器，一樓之瓦斯筒有起火之現象，案發時偵查中，蔡賢龍已
    陳明屋外瓦斯槽管線定期管理維修是北港公司員工邱奕杉負責，該瓦斯槽無漏氣
    （見八二年度偵字第九○七一號影印卷第八四頁）。足證引起爆炸之瓦斯源，或
    為黃勉開啟之一樓熱水器五十公斤瓦斯筒或為刑事警察局鑑定報告之二樓機器所
    使用瓦斯，並非自訴人所指之儲氣槽洩漏瓦斯氣體所導致，該五十公斤之瓦斯筒
    非係被告所有，二樓之北港公司聯結於機器之瓦斯鉛鋅管與軟管（見本院上更二
    證物卷相片），非榮星公司所裝設，榮星公司復無任何維修之義務，本件爆炸自
    與被告二人及榮星公司均無涉。自訴人所提之上開證據，尚未達於通常一般人均
    不致有所懷疑，得確信其為真實之程度，而有合理性懷疑之存在，本院無從形成
    有罪之確信，此外，復查無其他積極證據足資認定被告二人共同涉有公共危險、
    業務過失致死罪嫌，即不能令被告二人負刑責。原審疏未詳察遽就此部分對被告
    二人論罪科刑尚有未洽，自訴人猶執前詞上訴指摘原審量刑不當，並無可採。被
    告上訴意旨否認犯罪，為有理由，應由本院將原判決關於此部分撤銷改判，另為
    被告二人被訴過失致死及公共危險部分為無罪之諭知。
丁、乙○○、甲○○被訴業務上過失傷害部分：
    被告乙○○、甲○○被訴業務上過失傷害部分，此部分已逾告訴期間，已如上之
    所述，原審因此部分與被告被訴業務上過失致死部分有裁判上一罪，故不另為不
    受理之諭知。惟被告乙○○、甲○○被訴業務過失致死部分既經撤銷為無罪之諭
    知，則被告二人被訴業務上過失傷害部分，即應另為不受理之判決。
據上論斷，應依刑事訴訟法第三百六十九條第一項前段、第三百六十四條、第三百零
一條第一項、第三百零三條第三款、第三百四十三條，判決如主文。
中      華      民      國    九十二    年      十二    月      十六    日
                              臺灣高等法院刑事第三庭
                                  審判長法  官  張  連  財
                                        法  官  黃  金  富
                                        法  官  林  明  俊
右正本證明與原本無異。
如不服本判決，應於收受送達後十日內向本院提出上訴書狀，其未敘述上訴之理由者
並得於提起上訴後十日內向本院補提理由書（均須按他造當事人之人數附繕本）。
                                        書記官  蕭  進  忠
中      華      民      國    九十二    年     十二     月     十八     日


司法院資訊處製作；財團法人民間司法改革基金會備份。
